---
title: 'Lab10: Regressão Linear Múltipla'
author: "Ivandson Praeiro de Sousa"
date: "2023-01-13"
output:
  rmdformats::readthedown
  # html_document:
  # number_sections: no
  #   toc: yes
  #   toc_float: yes
  #   theme: cerulean
  #   df_print: paged
---

```{r setup, include=FALSE}
knitr::opts_chunk$set(echo = TRUE, warning = F, message = F)
```


## Introdução


Lembre-se de que exploramos a regressão linear simples examinando dados de beisebol da temporada de 2011 da *Major League Baseball* (MLB). Também usaremos esses dados para explorar a regressão múltipla. Nossa inspiração para explorar esses dados vem do filme Moneyball , que enfocou a “busca pelo segredo do sucesso no beisebol”. Ele segue uma equipe de baixo orçamento, o Oakland Athletics, que acreditava que estatísticas subutilizadas, como a capacidade de um jogador chegar à base, predizem melhor a capacidade de marcar pontos do que estatísticas típicas como *home runs*, *RBIs* (corridas impulsionadas) e média de rebatidas. Conseguir jogadores que se destacassem nessas estatísticas pouco aproveitadas acabou sendo muito mais acessível para o time.

Neste laboratório, veremos os dados de todos os 30 times da Liga Principal de Beisebol e examinaremos a relação linear entre as pontos marcados em uma temporada e várias estatísticas de outros jogadores. Nosso objetivo será encontrar o modelo que melhor prevê os pontos de uma equipe em uma temporada. Também pretendemos encontrar o modelo que melhor prevê o total de vitórias de uma equipe em uma temporada. O primeiro modelo nos diria em quais estatísticas do jogador devemos prestar atenção se quisermos obter pontos e o segundo modelo indicaria quais estatísticas do jogador devemos utilizar quando desejamos obter vitórias.



```{r}
library(ggplot2)
library(plyr)
library(tidyr)
library(dplyr)
library(DescTools)
library(htmltools)
library(knitr)
library(rmarkdown)
library(combinat)
library(kableExtra) #Para gerar tabelas com um layout agradável
library(leaps) #Para selecionar variaveis numa regressao multipla usando o adjr2
library(olsrr) #Para selecionar variaveis numa regressao multipla usando o p-valor da ANOVA
```


## Conteúdos abordados neste laboratório


* Regressão Linear Múltipla
* Otimização
* Intervalos de Confiança



## Os dados


Vamos carregar os dados para a temporada de 2011:


```{r}
download.file("http://www.openintro.org/stat/data/mlb11.RData", destfile = "mlb11.RData")
load("mlb11.RData")
```


Além dos pontos marcados (`runs`), este conjunto de dados contém sete variáveis tradicionalmente utilizadas: vez ao taco (`at_bats`), rebatidas (`hits`), rebatidas para fora do campo (`homeruns`), média de rebatidas (`bat_avg`), eliminações (`strikeouts`), bases roubadas (`stolen_bases`), e vitórias (`wins`). Também foram incluídas três novas variáveis: percentual de alcance de base (`new_onbase`), percentual de potência (`new_slug`), e alcance de base mais potência (`new_obs`). Para a primeira parte da análise vamos considerar as sete variáveis tradicionais. Ao final do laboratório, você trabalhará sozinho com as variáveis mais recentes.


Também gostaríamos de modificar os dados para facilitar o trabalho durante a seleção do modelo. Removemos a variável `team` do conjunto de dados e armazenamos a versão atualizada em `mlb11_wins`.


```{r}
mlb11_wins = mlb11 %>%
  select(-team)
```


Como `wins` não é uma estatística a nível de jogador - pelo menos para não arremessadores - não queremos usá-la ao prever `runs`. Portanto, vamos criar outro conjunto de dados modificado para utilizar ao tentar encontrar o melhor modelo para prever o número total de pontos marcados por uma equipe durante uma temporada. O inverso não é um problema ao tentar prever o número de vitórias de um time em uma temporada - `runs` pode ser usado para prever `wins`.


```{r}
mlb11_runs = mlb11_wins %>%
  select(-wins)
```


Conforme discutido em aula, há muitas maneiras de selecionar o modelo. Veremos a seguir alguns métodos de seleção. 


## A busca pelo melhor modelo


Conforme discutido em aula, há muitas maneiras de selecionar o modelo. Veremos os métodos de seleção direto e reverso, os quais utilizam critérios diferentes ($R_{adj}^2$, p-valor ou AIC).


### Previsão dos pontos marcados usando seleção reversa


O primeiro passo na seleção reversa é definir um modelo completo. Como criamos um conjunto de dados modificado para prever os pontos marcados, podemos usar um atalho, `runs ~ .`, para dizer ao R para usar todas as variáveis restantes para prever pontos.


```{r}
runs_full = lm(runs ~ ., data = mlb11_runs)
summary(runs_full)
```



> Exercício 1: Quantas variáveis estão sendo usadas para prever `runs` no modelo completo? Quantos parâmetros estão sendo estimados no modelo completo? Quantos dos parâmetros são significativamente diferentes de 0 no nível 0,05? qual é o $R^2_{adj}$ do modelo completo?


Conforme a saída do último trecho de código, 9 variáveis estão sendo consideradas no modelo como preditoras de `runs`, ao passo que 10 parâmetros estão sendo estimados, já que o modelo linear envolve também um termo constante (intercepto). 

De acordo com o modelo ajustado, apenas um parâmetro é significativo no nível de 0,05, que é o coeficiente do termo `stolen_bases`.

O $R^2_{adj}$ do modelo é igual a 0,9464 e, conforme já estudado no livro-texto, é um indicador da qualidade do ajuste, também conhecido como *coeficiente de explicação* do modelo, e nos mostra a proporção da variância na variável resposta que é explicada pelas variáveis independentes. Aqui, é importante fazer uma observação quanto à diferença entre o $R^2$ e o $R^2_{adj}$.

O $R^2$ sempre aumenta quando inserimos uma nova variável independente. O $R_{adj}^2$, por outro lado, apenas irá aumentar se a variável inserida for significativa. 


Agora que temos um modelo completo definido, podemos fazer a seleção reversa do modelo. A função `step()` torna extremamente fácil usar o AIC (Akiake's Information Criterion) para seleção de modelo. Semelhantemente ao $R^2_{adj}$, o AIC aplica uma penalidade aos modelos que usam mais variáveis preditoras.

Usaremos o trecho de código a seguir para determinar o melhor modelo para prever os pontos de uma equipe em uma temporada usando seleção regressiva com AIC como critério (observe que um AIC mais baixo indica um modelo melhor).


```{r}
runs_backAIC = step(runs_full, direction = "backward")
summary(runs_backAIC)
```



> Exercício 2: Quantos passos a seleção reversa usando AIC realizou antes de selecionar um modelo? Qual variável foi a primeira a ser removida? Quais variáveis acabaram no modelo final? Quantos parâmetros estão sendo estimados neste modelo final? Quantos dos parâmetros neste modelo final são significativamente diferentes de 0 no nível 0,05? Este modelo final tem um maior $R^2_{adj}$ do que o modelo completo para `runs`?


Conforme a saída do código acima, vemos que foram executados 4 passos até chegar-se no modelo supostamente mais adequado. A primeira variável removida foi `new_onbase`, ao passo que no modelo final restaram 5 das 9 variáveis. Como no modelo linear geralmente existe o termo `intercept`, 6 parâmetros estão sendo estimados no modelo resultante. Contudo, apenas 3 dos 6 parâmetros restantes são significativamente diferentes de zero no nível de 0,05.


O modelo resultante após a aplicação do AIC tem um $R^2_{adj}$ ligeiramente maior do que o modelo completo.


Agora, em vez de AIC, vamos usar o valor de $R^2_{adj}$ como nosso critério ao conduzir a seleção reversa. Lembre-se de que um valor mais alto de $R^2_{adj}$ indica um modelo melhor. Assim, começaremos com o modelo completo e, a cada passo, retiraremos uma variável do modelo.



```{r}
# Step 1
df1 = data.frame(
  modelo = c("completo", "-at_bats", "-hits", "-homeruns", "-bat_avg", "-strikeouts", "-stolen_bases", "-new_onbase", "-new_slug", "-new_obs"),
  adj_rsq = c(
    summary(lm(runs ~ . , mlb11_runs))$adj.r,
    summary(lm(runs ~ . - at_bats, mlb11_runs))$adj.r,
    summary(lm(runs ~ . - hits, mlb11_runs))$adj.r,
    summary(lm(runs ~ . - homeruns, mlb11_runs))$adj.r,
    summary(lm(runs ~ . - bat_avg, mlb11_runs))$adj.r,
    summary(lm(runs ~ . - strikeouts, mlb11_runs))$adj.r,
    summary(lm(runs ~ . - stolen_bases, mlb11_runs))$adj.r,
    summary(lm(runs ~ . - new_onbase, mlb11_runs))$adj.r,
    summary(lm(runs ~ . - new_slug, mlb11_runs))$adj.r,
    summary(lm(runs ~ . - new_obs, mlb11_runs))$adj.r
  )
) 


df1 %>%
  kable() %>%
  kable_styling(
    full_width = F, 
    bootstrap_options = c("striped", "hover", "condensed",
                          "responsive")
  ) %>%
  row_spec(
    which(df1$adj_rsq == max(
      c(
        summary(lm(runs ~ . , mlb11_runs))$adj.r,
        summary(lm(runs ~ . - at_bats, mlb11_runs))$adj.r,
        summary(lm(runs ~ . - hits, mlb11_runs))$adj.r,
        summary(lm(runs ~ . - homeruns, mlb11_runs))$adj.r,
        summary(lm(runs ~ . - bat_avg, mlb11_runs))$adj.r,
        summary(lm(runs ~ . - strikeouts, mlb11_runs))$adj.r,
        summary(lm(runs ~ . - stolen_bases, mlb11_runs))$adj.r,
        summary(lm(runs ~ . - new_onbase, mlb11_runs))$adj.r,
        summary(lm(runs ~ . - new_slug, mlb11_runs))$adj.r,
        summary(lm(runs ~ . - new_obs, mlb11_runs))$adj.r
        )
      )
      ), 
    bold = T, 
    color = "white", 
    background = "green"
      )
```



Uma vez que o modelo que removeu `new_onbase` tem o maior $R^2_{adj}$, passamos para a etapa 2 usando esse modelo e continuamos removendo uma variável por vez e calculamos o novo $R^2_{adj}$ para cada modelo.
 

```{r}
# Step 2
df1 = data.frame(
  modelo = c("-new_onbase", "-new_onbase-at_bats", "-new_onbase-hits", "-new_onbase-homeruns", "-new_onbase-bat_avg", "-new_onbase-strikeouts", "-new_onbase-stolen_bases", "-new_onbase-new_slug", "-new_onbase-new_obs"),
  adj_rsq = c(
    summary(lm(runs ~ . - new_onbase, mlb11_runs))$adj.r,
    summary(lm(runs ~ . - new_onbase - at_bats, mlb11_runs))$adj.r,
    summary(lm(runs ~ . - new_onbase - hits, mlb11_runs))$adj.r,
    summary(lm(runs ~ . - new_onbase - homeruns, mlb11_runs))$adj.r,
    summary(lm(runs ~ . - new_onbase - bat_avg, mlb11_runs))$adj.r,
    summary(lm(runs ~ . - new_onbase - strikeouts, mlb11_runs))$adj.r,
    summary(lm(runs ~ . - new_onbase - stolen_bases, mlb11_runs))$adj.r,
    summary(lm(runs ~ . - new_onbase - new_slug, mlb11_runs))$adj.r,
    summary(lm(runs ~ . - new_onbase - new_obs, mlb11_runs))$adj.r
  )
) 


df1 %>%
  kable() %>%
  kable_styling(
    full_width = F, 
    bootstrap_options = c("striped", "hover", "condensed",
                          "responsive")
  ) %>%
  row_spec(
    which(df1$adj_rsq == max(
      c(
        summary(lm(runs ~ . - new_onbase, mlb11_runs))$adj.r,
        summary(lm(runs ~ . - new_onbase - at_bats, mlb11_runs))$adj.r,
        summary(lm(runs ~ . - new_onbase - hits, mlb11_runs))$adj.r,
        summary(lm(runs ~ . - new_onbase - homeruns, mlb11_runs))$adj.r,
        summary(lm(runs ~ . - new_onbase - bat_avg, mlb11_runs))$adj.r,
        summary(lm(runs ~ . - new_onbase - strikeouts, mlb11_runs))$adj.r,
        summary(lm(runs ~ . - new_onbase - stolen_bases, mlb11_runs))$adj.r,
        summary(lm(runs ~ . - new_onbase - new_slug, mlb11_runs))$adj.r,
        summary(lm(runs ~ . - new_onbase - new_obs, mlb11_runs))$adj.r
        )
      )
      ), 
    bold = T, 
    color = "white", 
    background = "green"
      )
```


Como o modelo que apresenta o maior $R^2_{adj}$ na etapa 2 é aquele que removeu a variável `strikeouts`, passamos para a etapa 3 usando o modelo que agora tem ambos `new_onbase` e `strikeouts` removidos e continuamos removendo uma variável por vez e calculando o novo valor $R^2_{adj}$ para cada modelo.



```{r}
# Step 3
df1 = data.frame(
  modelo = c("-new_onbase-strikeouts", "-new_onbase-strikeouts-at_bats", "-new_onbase-strikeouts-hits", "-new_onbase-strikeouts-homeruns", "-new_onbase-strikeouts-bat_avg", "-new_onbase-strikeouts-stolen_bases", "-new_onbase-strikeouts-new_slug", "-new_onbase-strikeouts-new_obs"),
  adj_rsq = c(
    summary(lm(runs ~ . - new_onbase - strikeouts, mlb11_runs))$adj.r,
    summary(lm(runs ~ . - new_onbase - strikeouts - at_bats, mlb11_runs))$adj.r,
    summary(lm(runs ~ . - new_onbase - strikeouts - hits, mlb11_runs))$adj.r,
    summary(lm(runs ~ . - new_onbase - strikeouts - homeruns, mlb11_runs))$adj.r,
    summary(lm(runs ~ . - new_onbase - strikeouts - bat_avg, mlb11_runs))$adj.r,
    summary(lm(runs ~ . - new_onbase - strikeouts - stolen_bases, mlb11_runs))$adj.r,
    summary(lm(runs ~ . - new_onbase - strikeouts - new_slug, mlb11_runs))$adj.r,
    summary(lm(runs ~ . - new_onbase - strikeouts - new_obs, mlb11_runs))$adj.r
  )
)

df1 %>%
  kable() %>%
  kable_styling(
    full_width = F, 
    bootstrap_options = c("striped", "hover", "condensed",
                          "responsive")
  ) %>%
  row_spec(
    which(df1$adj_rsq == max(
      c(
        summary(lm(runs ~ . - new_onbase - strikeouts, mlb11_runs))$adj.r,
        summary(lm(runs ~ . - new_onbase - strikeouts - at_bats, mlb11_runs))$adj.r,
        summary(lm(runs ~ . - new_onbase - strikeouts - hits, mlb11_runs))$adj.r,
        summary(lm(runs ~ . - new_onbase - strikeouts - homeruns, mlb11_runs))$adj.r,
        summary(lm(runs ~ . - new_onbase - strikeouts - bat_avg, mlb11_runs))$adj.r,
        summary(lm(runs ~ . - new_onbase - strikeouts - stolen_bases, mlb11_runs))$adj.r,
        summary(lm(runs ~ . - new_onbase - strikeouts - new_slug, mlb11_runs))$adj.r,
        summary(lm(runs ~ . - new_onbase - strikeouts - new_obs, mlb11_runs))$adj.r
        )
      )
      ), 
    bold = T, 
    color = "white", 
    background = "green"
      )
```



Como nenhum dos modelos que retira mais uma variável adicional do modelo que já exclui ambas `new_onbase` e `strikeouts` tem maior $R^2_{adj}$, paramos o processo e agora temos um modelo final. No código abaixo, armazenamos o modelo final e vemos um resumo dele.


```{r}
runs_backADJr = update(runs_full, ~ . - new_onbase - strikeouts)
summary(runs_backADJr)
```


> Exercício 3: Quais variáveis acabaram no modelo final ao usar a seleção reversa com $R^2_{adj}$? Quantos parâmetros estão sendo estimados neste modelo final? Quantos dos parâmetros neste modelo final são significativamente diferentes de 0 no nível 0,05? Este modelo final tem um maior $R^2_{adj}$ do que o modelo completo para a variável `runs`? Maior que o modelo final ao usar a seleção reversa com AIC?

Vemos então que o modelo que utilizou seleção reversa e o $R^2_{adj}$ como critério de seleção possui 7 variáveis e 8 parâmetros estimados. Porém, apenas 3 destes parâmetros são significativos no nível de 0,05: `stolen_bases`, `new_slug` e `new_obs`, as quais são ligeiramente diferente daqueles que são significativos no outro modelo. O $R^2_{adj}$ deste modelo é igual a 0,9497, ao passo que, para a seleção com AIC, o valor foi de 0,9495 e para o modelo completo, 0,9464.


Finalmente, vamos usar um método de valor-p com um nível de significância de 0,05 como nosso critério ao conduzir a seleção reversa. Lembre-se de que valores-p mais altos são ruins, então removemos uma variável quando ela tem o valor-p maior que 0,05. Se todos os valores-p forem menores que 0,05, então paramos e chegamos ao nosso modelo final. Felizmente, o R tem uma função que torna isso mais fácil `drop1()` - `add1()` é para seleção direta. Devemos inserir o ajuste do modelo e, em seguida, indicar que `test = "F"` para que os valores-p sejam impressos.

> Observação acerca da função `drop1()`: O que essa função faz é comparar, em cada linha, o modelo completo (com todas as variáveis inseridas nele) com o modelo que exclui a variável preditora daquela linha. Na saída da função `drop1()`, as duas estatísticas mais importantes são o AIC e o p-valor. Ambos nos ajudam a inferir se seria melhor manter ou retirar aquele preditor do nosso modelo. Para obter o p-valor, a função usa uma ANOVA TIPO II para comparar os dois modelos linha a linha, ou seja, o modelo com e sem a variável daquela linha.


```{r}
# Step 1
drop1(runs_full, test = "F")
```

Devemos então remover a variável menos significativa, que no caso é `new_onbase`:

```{r}
# Step 2
drop1(update(runs_full, ~ . -new_onbase), test = "F")
```

Agora, removemos a variável `strikeouts`:

```{r}
# Step 3
drop1(update(runs_full, ~ . -new_onbase-strikeouts), test = "F")
```

Dando sequência, removemos `homeruns`:

```{r}
# Step 4
drop1(update(runs_full, ~ . -new_onbase-strikeouts-homeruns), test = "F")
```

removemos então `at_bats`:

```{r}
# Step 5
drop1(update(runs_full, ~ . -new_onbase-strikeouts-homeruns-at_bats), test = "F")
```

prosseguimos com a remoção de `hits`:

```{r}
# Step 6
drop1(update(runs_full, ~ . -new_onbase-strikeouts-homeruns-at_bats-hits), test = "F")
```

retiramos agora `bat_avg`:

```{r}
# Step 7
drop1(update(runs_full, ~ . -new_onbase-strikeouts-homeruns-at_bats-hits-bat_avg), test = "F")
```

por fim, removemos a variável `new_slug`:

```{r}
# Step 8
drop1(update(runs_full, ~ . -new_onbase-strikeouts-homeruns-at_bats-hits-bat_avg-new_slug), test = "F")
```


Vemos então que, usando seleção reversa e o p-valor da ANOVA como critério, restam apenas as variáveis preditoras `new_obs` e `stolen_bases`. Abaixo armazenamos o modelo final selecionado sob este método e o examinamos usando `summary()`.


```{r}
# Final model using backward selection with p-value criterion
runs_backPval = update(
  runs_full, 
  ~ . -new_onbase-strikeouts-homeruns-at_bats-hits-bat_avg-new_slug
  )
summary(runs_backPval)
```


> Nota: para sermos mais didáticos, decidimos primeiro fazer a seleção reversa do melhor modelo com o critério do p-valor "manualmente". Contudo, existe uma função no R que faz essa seleção de maneira automática: a função `ols_step_backward_p`, da biblioteca `olsrr`. Vamos testar abaixo:


```{r}
ols_step_backward_p(runs_full, prem = 0.05, progress = T)
```


Aqui, o argumento `prem` é o p-valor. Em cada passo, será removida a variável com valor p maior que `prem`, começando pela menos significativa, ou seja, aquela que possui maior valor p, dentro do primeiro critério.

> Exercício 4: Quais variáveis acabaram no modelo final usando um método de valor p com um nível de significância de 0,05 como nosso critério ao conduzir a seleção reversa? Quantos parâmetros estão sendo estimados neste modelo final? Quantos dos parâmetros neste modelo final são significativamente diferentes de 0 no nível 0,05? Este modelo final tem um $R^2_{adj}$ maior do que o modelo completo para `runs`? Por que alguém pode preferir este modelo final a todos os modelos até agora?


Conforme já citado acima, o modelo final selecionado tem as variáveis preditoras `stolen_bases` e `new_obs`. Três parâmetros estão sendo estimados no modelo final e todos são significaivos no nível de 0,05. O $R^2_{adj}$ deste modelo selecionado é ligeiramente menor que aquele do modelo completo.


Dos modelos selecionados até agora, este é o que tem o menor número de preditores e o valor do $R^2_{adj}$ é comparável aos demais e próximo de 1. Por esse motivo, esse modelo pode parecer preferível. Contudo, a escolha de quais variáveis incluir num modelo de regressão linear deve ser feita levando em consideração principalmente o conhecimento teórico pré-existente acerca das variáveis que podem influenciar a variável resposta observada.



### Previsão dos pontos marcados usando seleção direta


A primeira etapa na seleção direta é configurar um modelo nulo/base a partir do qual construir. Este modelo pode incluir variáveis que os pesquisadores estipulam que um modelo deve ter por razões teóricas. Nenhuma dessas variáveis existe em nosso caso, o que significa que nosso modelo nulo terá apenas o termo *intercepto*. Também devemos especificar o modelo completo para que o pré-procedimento saiba quais modelos tentar. Observe que o modelo completo será o mesmo que na seleção reversa.


```{r}
# Creating the null model for runs
runs_null = lm(runs ~ 1, data = mlb11_runs)
summary(runs_null)
```



Agora que temos um modelo nulo definido, podemos prosseguir com a seleção do modelo. Mais uma vez, usaremos a função `step()` do R para usar o AIC (Akiake's Information Criterion) para seleção de modelo - lembre-se de que um AIC mais baixo indica um modelo melhor.


```{r}
runs_forwardAIC = step(runs_null, direction = "forward", scope = formula(runs_full))
summary(runs_forwardAIC)
```


> Exercício 5: Quantas etapas a seleção direta usando AIC realizou antes de selecionar um modelo? Qual variável foi a primeira a ser adicionada? Com qual método de seleção anterior isso concorda - isso nem sempre acontece?


Conforme resultado mostrado acima, foram executados dois passos até o modelo ser selecionado. A primeira variável adicionada ao modelo foi `new_obs`. O modelo resultante desse método concorda com aquele selecionado por meio da seleção reversa usando o p-valor da ANOVA como critério. Talvez esse fato seja uma coincidência, já que são métodos diferentes e com critérios distintos.


Em vez de AIC, vamos usar o $R^2_{adj}$ como nosso critério ao conduzir a seleção direta. Lembre-se de que um valor alto de $R^2_{adj}$ indica um modelo melhor.



```{r}
# Step 1
df1 = data.frame(
  modelo = c("nulo", "+at_bats", "+hits", "+homeruns", "+bat_avg", "+strikeouts", "+stolen_bases", "+new_onbase", "+new_slug", "+new_obs"),
  adj_rsq = c(
    summary(lm(runs ~ 1 , mlb11_runs))$adj.r,
    summary(lm(runs ~ 1 + at_bats, mlb11_runs))$adj.r,
    summary(lm(runs ~ 1 + hits, mlb11_runs))$adj.r,
    summary(lm(runs ~ 1 + homeruns, mlb11_runs))$adj.r,
    summary(lm(runs ~ 1 + bat_avg, mlb11_runs))$adj.r,
    summary(lm(runs ~ 1 + strikeouts, mlb11_runs))$adj.r,
    summary(lm(runs ~ 1 + stolen_bases, mlb11_runs))$adj.r,
    summary(lm(runs ~ 1 + new_onbase, mlb11_runs))$adj.r,
    summary(lm(runs ~ 1 + new_slug, mlb11_runs))$adj.r,
    summary(lm(runs ~ 1 + new_obs, mlb11_runs))$adj.r
  )
) 


df1 %>%
  kable() %>%
  kable_styling(
    full_width = F, 
    bootstrap_options = c("striped", "hover", "condensed",
                          "responsive")
  ) %>%
  row_spec(
    which(df1$adj_rsq == max(
      c(
        summary(lm(runs ~ 1 , mlb11_runs))$adj.r,
        summary(lm(runs ~ 1 + at_bats, mlb11_runs))$adj.r,
        summary(lm(runs ~ 1 + hits, mlb11_runs))$adj.r,
        summary(lm(runs ~ 1 + homeruns, mlb11_runs))$adj.r,
        summary(lm(runs ~ 1 + bat_avg, mlb11_runs))$adj.r,
        summary(lm(runs ~ 1 + strikeouts, mlb11_runs))$adj.r,
        summary(lm(runs ~ 1 + stolen_bases, mlb11_runs))$adj.r,
        summary(lm(runs ~ 1 + new_onbase, mlb11_runs))$adj.r,
        summary(lm(runs ~ 1 + new_slug, mlb11_runs))$adj.r,
        summary(lm(runs ~ 1 + new_obs, mlb11_runs))$adj.r
        )
      )
      ), 
    bold = T, 
    color = "white", 
    background = "green"
      )
```


Como o modelo que adicionou `new_obs` tem o maior $R^2_{adj}$, passamos para a etapa 2 usando esse modelo e continuamos adicionando uma variável por vez e calculamos o novo $R^2_{adj}$ para cada modelo.


```{r}
# Step 2
df1 = data.frame(
  modelo = c("new_obs", "new_obs + at_bats", "new_obs + hits", "new_obs + homeruns", "new_obs + bat_avg", "new_obs + strikeouts", "new_obs + stolen_bases", "new_obs + new_onbase", "new_obs + new_slug"),
  adj_rsq = c(
    summary(lm(runs ~ new_obs, mlb11_runs))$adj.r,
    summary(lm(runs ~ new_obs + at_bats, mlb11_runs))$adj.r,
    summary(lm(runs ~ new_obs + hits, mlb11_runs))$adj.r,
    summary(lm(runs ~ new_obs + homeruns, mlb11_runs))$adj.r,
    summary(lm(runs ~ new_obs + bat_avg, mlb11_runs))$adj.r,
    summary(lm(runs ~ new_obs + strikeouts, mlb11_runs))$adj.r,
    summary(lm(runs ~ new_obs + stolen_bases, mlb11_runs))$adj.r,
    summary(lm(runs ~ new_obs + new_onbase, mlb11_runs))$adj.r,
    summary(lm(runs ~ new_obs + new_slug, mlb11_runs))$adj.r
  )
) 


df1 %>%
  kable() %>%
  kable_styling(
    full_width = F, 
    bootstrap_options = c("striped", "hover", "condensed",
                          "responsive")
  ) %>%
  row_spec(
    which(df1$adj_rsq == max(
      c(
        summary(lm(runs ~ new_obs, mlb11_runs))$adj.r,
        summary(lm(runs ~ new_obs + at_bats, mlb11_runs))$adj.r,
        summary(lm(runs ~ new_obs + hits, mlb11_runs))$adj.r,
        summary(lm(runs ~ new_obs + homeruns, mlb11_runs))$adj.r,
        summary(lm(runs ~ new_obs + bat_avg, mlb11_runs))$adj.r,
        summary(lm(runs ~ new_obs + strikeouts, mlb11_runs))$adj.r,
        summary(lm(runs ~ new_obs + stolen_bases, mlb11_runs))$adj.r,
        summary(lm(runs ~ new_obs + new_onbase, mlb11_runs))$adj.r,
        summary(lm(runs ~ new_obs + new_slug, mlb11_runs))$adj.r
        )
      )
      ), 
    bold = T, 
    color = "white", 
    background = "green"
      )
```


Como o modelo do passo 2 que adicionou `stolen_bases` tem o maior $R^2_{adj}$, passamos para a etapa 3 usando esse modelo e continuamos adicionando uma variável por vez e calculamos o novo $R^2_{adj}$ para cada modelo.



```{r}
# Step 3
df1 = data.frame(
  modelo = c("new_obs + stolen_bases", "new_obs + stolen_bases + at_bats", "new_obs + stolen_bases + hits", "new_obs + stolen_bases + homeruns", "new_obs + stolen_bases + bat_avg", "new_obs + stolen_bases + strikeouts", "new_obs + stolen_bases + new_onbase", "new_obs + stolen_bases + new_slug"),
  adj_rsq = c(
    summary(lm(runs ~ new_obs + stolen_bases, mlb11_runs))$adj.r,
    summary(lm(runs ~ new_obs + stolen_bases + at_bats, mlb11_runs))$adj.r,
    summary(lm(runs ~ new_obs + stolen_bases + hits, mlb11_runs))$adj.r,
    summary(lm(runs ~ new_obs + stolen_bases + homeruns, mlb11_runs))$adj.r,
    summary(lm(runs ~ new_obs + stolen_bases + bat_avg, mlb11_runs))$adj.r,
    summary(lm(runs ~ new_obs + stolen_bases + strikeouts, mlb11_runs))$adj.r,
    summary(lm(runs ~ new_obs + stolen_bases + new_onbase, mlb11_runs))$adj.r,
    summary(lm(runs ~ new_obs + stolen_bases + new_slug, mlb11_runs))$adj.r
  )
) 


df1 %>%
  kable() %>%
  kable_styling(
    full_width = F, 
    bootstrap_options = c("striped", "hover", "condensed",
                          "responsive")
  ) %>%
  row_spec(
    which(df1$adj_rsq == max(
      c(
        summary(lm(runs ~ new_obs + stolen_bases, mlb11_runs))$adj.r,
        summary(lm(runs ~ new_obs + stolen_bases + at_bats, mlb11_runs))$adj.r,
        summary(lm(runs ~ new_obs + stolen_bases + hits, mlb11_runs))$adj.r,
        summary(lm(runs ~ new_obs + stolen_bases + homeruns, mlb11_runs))$adj.r,
        summary(lm(runs ~ new_obs + stolen_bases + bat_avg, mlb11_runs))$adj.r,
        summary(lm(runs ~ new_obs + stolen_bases + strikeouts, mlb11_runs))$adj.r,
        summary(lm(runs ~ new_obs + stolen_bases + new_onbase, mlb11_runs))$adj.r,
        summary(lm(runs ~ new_obs + stolen_bases + new_slug, mlb11_runs))$adj.r
        )
      )
      ), 
    bold = T, 
    color = "white", 
    background = "green"
      )
```

Como nenhum dos modelos que adicionaram mais uma variável na etapa 3 resultou em um aumento do $R^2_{adj}$, paramos o processo e agora temos um modelo final. No código abaixo, armazenamos o modelo final e vemos o seu resumo.

```{r}
runs_forwardADJr = update(runs_null, ~ . + new_obs + stolen_bases)
summary(runs_forwardADJr)
```

> Exercício 6: O modelo final selecionado usando seleção direta com $R^2_{adj}$ difere do modelo final usando seleção direta com AIC?

Como vemos, esses dois modelos são idênticos.


Finalmente, vamos usar um método de valor-p com um nível de significância de 0,05 como nosso critério ao conduzir a seleção direta. Lembre-se de que valores-p menores são considerados melhores, então adicionamos uma variável quando ela tem o valor-p menor que 0,05. Se a variável recém-adicionada não tiver um p-valor menor que 0,05, paramos e concluímos que chegamos ao nosso modelo final. Felizmente, o R tem uma função que torna isso mais fácil, que é `add1()`. Devemos inserir o ajuste do modelo, o possível modelo completo e, em seguida, indicar que `test = "F"` para que os valores p sejam impressos.


```{r}
# Step 1
add1(runs_null, test = "F", scope = formula(runs_full))
```

Devemos então incluir no modelo a variável mais signifiativa, que no caso é `new_obs`:

```{r}
# Step 2
add1(update(runs_null, ~ . + new_obs), test = "F", scope = formula(runs_full))
```

No próximo passo, incluímos a variável `stolen_bases`, que é a única que foi significativa:

```{r}
# Step 3
add1(update(runs_null, ~ . + new_obs + stolen_bases), test = "F", scope = formula(runs_full))
```

Como a adição de nenhuma das outras variáveis é significativa para o modelo no nível de significância de 0,05, o modelo final irá conter apenas as variáveis `new_obs` e `stolen_bases`:


```{r}
runs_forwardPval = update(runs_null, ~ . + new_obs + stolen_bases)
summary(runs_forwardPval)
```

> Nota: para sermos mais didáticos, decidimos primeiro fazer a seleção direta do melhor modelo com o critério do p-valor "manualmente". Contudo, existe uma função no R que faz essa seleção de maneira automática: a função `ols_step_forward_p`, da biblioteca `olsrr`. Vamos testar abaixo:


```{r}
ols_step_forward_p(runs_full, progress = T, penter = 0.05)
```

Aqui, o argumento `penter` é o p-valor. Em cada passo, será adicionada a variável com valor p menor que `penter`, começando pela mais significativa, ou seja, aquela que possui menor valor p, dentro do primeiro critério.


Por fim, também é interessante citar uma função que utiliza o critério do p-valor para adicionar e remover preditores de um modelo ao mesmo tempo até chegar a um modelo otimizado, de acordo com o critério. Conforme pode ser visto logo abaixo, a função `ols_step_both_p()` cumpre esse objetivo:


```{r}
ols_step_both_p(runs_full, prem = 0.05, pent = 0.05, progress = T)
```


## Avaliação das condições para aplicabilidade do modelo de regressão linear

Depois de realizar um procedimento de seleção de modelo, devemos realizar verificações gráficas para explorar se nossas condições para regressão múltipla estão sendo atendidas. O R possui comandos integrados para gráficos de diagnóstico básicos. Basta usar a função `plot()` e inserir o modelo para o qual você deseja gráficos de diagnóstico, conforme demonstrado no código abaixo.


```{r}
par(mfrow = c(2,2))
plot(runs_forwardPval)
```


Nenhum dos modelos tem desvios severos de nossas condições necessárias para a regressão múltipla. Os métodos de diagnóstico podem ser complicados e, para realmente obter uma boa compreensão deles, será necessário um estudo mais aprofundado ou um curso de regressão.


## Por sua conta


1. Usando todas as variáveis disponíveis em nosso conjunto de dados, conduza a seleção reversa usando AIC para selecionar o melhor modelo de previsão de `wins` para uma equipe em uma única temporada. Dicas: verifique se você está usando o conjunto de dados `mlb11_wins`. Quantas variáveis estão sendo usadas para prever `wins` no modelo completo? Quais variáveis estão incluídas neste modelo final?

Primeiramente, vamos ajustar o modelo linear completo para a variável `wins`:

```{r}
wins_full = lm(wins ~ ., data = mlb11_wins)
```

Para realizar a seleção reversa do modelo usando o AIC como critério, usaremos novamente a função `step()`:


```{r}
wins_backAIC = step(wins_full, direction = "backward")
summary(wins_backAIC)
```

Como podemos ver, no modelo completo, 10 variáveis estão sendo usadas para prever `wins` no modelo completo. No modelo final selecionado pelo critério AIC, por outro lado, restaram 5 variáveis, as quais estão mostradas na saída do comando `summary()`, logo acima.

2. Construa um intervalo de confiança de 95% para uma das inclinações no modelo final da parte 1.

Para fazer isso, usaremos a função `confint()`, nativa do R:


```{r}
confint(wins_backAIC, level = 0.95)
```


3. Conduza a seleção reversa usando $R^2_{adj}$ e, em seguida, o método do valor-p para selecionar o melhor modelo de previsão para `wins`. Algum dos modelos finais selecionados usando esses critérios corresponde ao modelo final selecionado usando seleção regressiva com AIC? Eles combinam entre si?


Primeiro, vamos selecionar o modelo usando o $R^2_{adj}$:


```{r}
# Step 1
df1 = data.frame(
  modelo = c("completo", "-runs", "-at_bats", "-hits", "-homeruns", "-bat_avg", "-strikeouts", "-stolen_bases", "-new_onbase", "-new_slug", "-new_obs"),
  adj_rsq = c(
    summary(lm(wins ~ . , mlb11_wins))$adj.r,
    summary(lm(wins ~ . - runs, mlb11_wins))$adj.r,
    summary(lm(wins ~ . - at_bats, mlb11_wins))$adj.r,
    summary(lm(wins ~ . - hits, mlb11_wins))$adj.r,
    summary(lm(wins ~ . - homeruns, mlb11_wins))$adj.r,
    summary(lm(wins ~ . - bat_avg, mlb11_wins))$adj.r,
    summary(lm(wins ~ . - strikeouts, mlb11_wins))$adj.r,
    summary(lm(wins ~ . - stolen_bases, mlb11_wins))$adj.r,
    summary(lm(wins ~ . - new_onbase, mlb11_wins))$adj.r,
    summary(lm(wins ~ . - new_slug, mlb11_wins))$adj.r,
    summary(lm(wins ~ . - new_obs, mlb11_wins))$adj.r
  )
) 


df1 %>%
  kable() %>%
  kable_styling(
    full_width = F, 
    bootstrap_options = c("striped", "hover", "condensed",
                          "responsive")
  ) %>%
  row_spec(
    which(df1$adj_rsq == max(
      c(
        summary(lm(wins ~ . , mlb11_wins))$adj.r,
        summary(lm(wins ~ . - runs, mlb11_wins))$adj.r,
        summary(lm(wins ~ . - at_bats, mlb11_wins))$adj.r,
        summary(lm(wins ~ . - hits, mlb11_wins))$adj.r,
        summary(lm(wins ~ . - homeruns, mlb11_wins))$adj.r,
        summary(lm(wins ~ . - bat_avg, mlb11_wins))$adj.r,
        summary(lm(wins ~ . - strikeouts, mlb11_wins))$adj.r,
        summary(lm(wins ~ . - stolen_bases, mlb11_wins))$adj.r,
        summary(lm(wins ~ . - new_onbase, mlb11_wins))$adj.r,
        summary(lm(wins ~ . - new_slug, mlb11_wins))$adj.r,
        summary(lm(wins ~ . - new_obs, mlb11_wins))$adj.r
      )
    )
    ), 
    bold = T, 
    color = "white", 
    background = "green"
  )
```


Como o modelo que removeu a variável `homeruns` possui o maior $R^2_{adj}$, passamos para a próxima etapa com esse modelo:


```{r}
# Step 2
df1 = data.frame(
  modelo = c("-homeruns", "-homeruns-runs", "-homeruns-at_bats", "-homeruns-hits", "-homeruns-bat_avg", "-homeruns-strikeouts", "-homeruns-stolen_bases", "-homeruns-new_onbase", "-homeruns-new_slug", "-homeruns-new_obs"),
  adj_rsq = c(
    summary(lm(wins ~ . - homeruns, mlb11_wins))$adj.r,
    summary(lm(wins ~ . - homeruns - runs, mlb11_wins))$adj.r,
    summary(lm(wins ~ . - homeruns - at_bats, mlb11_wins))$adj.r,
    summary(lm(wins ~ . - homeruns - hits, mlb11_wins))$adj.r,
    summary(lm(wins ~ . - homeruns - bat_avg, mlb11_wins))$adj.r,
    summary(lm(wins ~ . - homeruns - strikeouts, mlb11_wins))$adj.r,
    summary(lm(wins ~ . - homeruns - stolen_bases, mlb11_wins))$adj.r,
    summary(lm(wins ~ . - homeruns - new_onbase, mlb11_wins))$adj.r,
    summary(lm(wins ~ . - homeruns - new_slug, mlb11_wins))$adj.r,
    summary(lm(wins ~ . - homeruns - new_obs, mlb11_wins))$adj.r
  )
) 


df1 %>%
  kable() %>%
  kable_styling(
    full_width = F, 
    bootstrap_options = c("striped", "hover", "condensed",
                          "responsive")
  ) %>%
  row_spec(
    which(df1$adj_rsq == max(
      c(
        summary(lm(wins ~ . - homeruns, mlb11_wins))$adj.r,
        summary(lm(wins ~ . - homeruns - runs, mlb11_wins))$adj.r,
        summary(lm(wins ~ . - homeruns - at_bats, mlb11_wins))$adj.r,
        summary(lm(wins ~ . - homeruns - hits, mlb11_wins))$adj.r,
        summary(lm(wins ~ . - homeruns - bat_avg, mlb11_wins))$adj.r,
        summary(lm(wins ~ . - homeruns - strikeouts, mlb11_wins))$adj.r,
        summary(lm(wins ~ . - homeruns - stolen_bases, mlb11_wins))$adj.r,
        summary(lm(wins ~ . - homeruns - new_onbase, mlb11_wins))$adj.r,
        summary(lm(wins ~ . - homeruns - new_slug, mlb11_wins))$adj.r,
        summary(lm(wins ~ . - homeruns - new_obs, mlb11_wins))$adj.r
      )
    )
    ), 
    bold = T, 
    color = "white", 
    background = "green"
  )
```


Agora, selecionamos o modelo que removeu `homeruns` e `hits`:


```{r}
# Step 3
df1 = data.frame(
  modelo = c("-homeruns-hits", "-homeruns-hits-runs", "-homeruns-hits-at_bats", "-homeruns-hits-bat_avg", "-homeruns-hits-strikeouts", "-homeruns-hits-stolen_bases", "-homeruns-hits-new_onbase", "-homeruns-hits-new_slug", "-homeruns-hits-new_obs"),
  adj_rsq = c(
    summary(lm(wins ~ . - homeruns - hits, mlb11_wins))$adj.r,
    summary(lm(wins ~ . - homeruns - hits - runs, mlb11_wins))$adj.r,
    summary(lm(wins ~ . - homeruns - hits - at_bats, mlb11_wins))$adj.r,
    summary(lm(wins ~ . - homeruns - hits - bat_avg, mlb11_wins))$adj.r,
    summary(lm(wins ~ . - homeruns - hits - strikeouts, mlb11_wins))$adj.r,
    summary(lm(wins ~ . - homeruns - hits - stolen_bases, mlb11_wins))$adj.r,
    summary(lm(wins ~ . - homeruns - hits - new_onbase, mlb11_wins))$adj.r,
    summary(lm(wins ~ . - homeruns - hits - new_slug, mlb11_wins))$adj.r,
    summary(lm(wins ~ . - homeruns - hits - new_obs, mlb11_wins))$adj.r
  )
) 


df1 %>%
  kable() %>%
  kable_styling(
    full_width = F, 
    bootstrap_options = c("striped", "hover", "condensed",
                          "responsive")
  ) %>%
  row_spec(
    which(df1$adj_rsq == max(
      c(
        summary(lm(wins ~ . - homeruns - hits, mlb11_wins))$adj.r,
        summary(lm(wins ~ . - homeruns - hits - runs, mlb11_wins))$adj.r,
        summary(lm(wins ~ . - homeruns - hits - at_bats, mlb11_wins))$adj.r,
        summary(lm(wins ~ . - homeruns - hits - bat_avg, mlb11_wins))$adj.r,
        summary(lm(wins ~ . - homeruns - hits - strikeouts, mlb11_wins))$adj.r,
        summary(lm(wins ~ . - homeruns - hits - stolen_bases, mlb11_wins))$adj.r,
        summary(lm(wins ~ . - homeruns - hits - new_onbase, mlb11_wins))$adj.r,
        summary(lm(wins ~ . - homeruns - hits - new_slug, mlb11_wins))$adj.r,
        summary(lm(wins ~ . - homeruns - hits - new_obs, mlb11_wins))$adj.r
      )
    )
    ), 
    bold = T, 
    color = "white", 
    background = "green"
  )
```



Selecionamos então o modelo que removeu `homeruns`, `hits` e `runs`:


```{r}
# Step 4
df1 = data.frame(
  modelo = c("-homeruns-hits-runs", "-homeruns-hits-runs-at_bats", "-homeruns-hits-runs-bat_avg", "-homeruns-hits-runs-strikeouts", "-homeruns-hits-runs-stolen_bases", "-homeruns-hits-runs-new_onbase", "-homeruns-hits-runs-new_slug", "-homeruns-hits-runs-new_obs"),
  adj_rsq = c(
    summary(lm(wins ~ . - homeruns - hits - runs, mlb11_wins))$adj.r,
    summary(lm(wins ~ . - homeruns - hits - runs - at_bats, mlb11_wins))$adj.r,
    summary(lm(wins ~ . - homeruns - hits - runs - bat_avg, mlb11_wins))$adj.r,
    summary(lm(wins ~ . - homeruns - hits - runs - strikeouts, mlb11_wins))$adj.r,
    summary(lm(wins ~ . - homeruns - hits - runs - stolen_bases, mlb11_wins))$adj.r,
    summary(lm(wins ~ . - homeruns - hits - runs - new_onbase, mlb11_wins))$adj.r,
    summary(lm(wins ~ . - homeruns - hits - runs - new_slug, mlb11_wins))$adj.r,
    summary(lm(wins ~ . - homeruns - hits - runs - new_obs, mlb11_wins))$adj.r
  )
) 


df1 %>%
  kable() %>%
  kable_styling(
    full_width = F, 
    bootstrap_options = c("striped", "hover", "condensed",
                          "responsive")
  ) %>%
  row_spec(
    which(df1$adj_rsq == max(
      c(
        summary(lm(wins ~ . - homeruns - hits - runs, mlb11_wins))$adj.r,
        summary(lm(wins ~ . - homeruns - hits - runs - at_bats, mlb11_wins))$adj.r,
        summary(lm(wins ~ . - homeruns - hits - runs - bat_avg, mlb11_wins))$adj.r,
        summary(lm(wins ~ . - homeruns - hits - runs - strikeouts, mlb11_wins))$adj.r,
        summary(lm(wins ~ . - homeruns - hits - runs - stolen_bases, mlb11_wins))$adj.r,
        summary(lm(wins ~ . - homeruns - hits - runs - new_onbase, mlb11_wins))$adj.r,
        summary(lm(wins ~ . - homeruns - hits - runs - new_slug, mlb11_wins))$adj.r,
        summary(lm(wins ~ . - homeruns - hits - runs - new_obs, mlb11_wins))$adj.r
      )
    )
    ), 
    bold = T, 
    color = "white", 
    background = "green"
  )
```


Seguimos então com o modelo que removeu também `stolen_bases`:


```{r}
# Step 5
df1 = data.frame(
  modelo = c("-homeruns-hits-runs-stolen_bases", "-homeruns-hits-runs-stolen_bases-at_bats", "-homeruns-hits-runs-stolen_bases-bat_avg", "-homeruns-hits-runs-stolen_bases-strikeouts", "-homeruns-hits-runs-stolen_bases-new_onbase", "-homeruns-hits-runs-stolen_bases-new_slug", "-homeruns-hits-runs-stolen_bases-new_obs"),
  adj_rsq = c(
    summary(lm(wins ~ . - homeruns - hits - runs - stolen_bases, mlb11_wins))$adj.r,
    summary(lm(wins ~ . - homeruns - hits - runs - stolen_bases - at_bats, mlb11_wins))$adj.r,
    summary(lm(wins ~ . - homeruns - hits - runs - stolen_bases - bat_avg, mlb11_wins))$adj.r,
    summary(lm(wins ~ . - homeruns - hits - runs - stolen_bases - strikeouts, mlb11_wins))$adj.r,
    summary(lm(wins ~ . - homeruns - hits - runs - stolen_bases - new_onbase, mlb11_wins))$adj.r,
    summary(lm(wins ~ . - homeruns - hits - runs - stolen_bases - new_slug, mlb11_wins))$adj.r,
    summary(lm(wins ~ . - homeruns - hits - runs - stolen_bases - new_obs, mlb11_wins))$adj.r
  )
) 


df1 %>%
  kable() %>%
  kable_styling(
    full_width = F, 
    bootstrap_options = c("striped", "hover", "condensed",
                          "responsive")
  ) %>%
  row_spec(
    which(df1$adj_rsq == max(
      c(
        summary(lm(wins ~ . - homeruns - hits - runs - stolen_bases, mlb11_wins))$adj.r,
        summary(lm(wins ~ . - homeruns - hits - runs - stolen_bases - at_bats, mlb11_wins))$adj.r,
        summary(lm(wins ~ . - homeruns - hits - runs - stolen_bases - bat_avg, mlb11_wins))$adj.r,
        summary(lm(wins ~ . - homeruns - hits - runs - stolen_bases - strikeouts, mlb11_wins))$adj.r,
        summary(lm(wins ~ . - homeruns - hits - runs - stolen_bases - new_onbase, mlb11_wins))$adj.r,
        summary(lm(wins ~ . - homeruns - hits - runs - stolen_bases - new_slug, mlb11_wins))$adj.r,
        summary(lm(wins ~ . - homeruns - hits - runs - stolen_bases - new_obs, mlb11_wins))$adj.r
      )
    )
    ), 
    bold = T, 
    color = "white", 
    background = "green"
  )
```



como este último passo não resultou em aumento do $R^2_{adj}$, as variáveis que serão eliminadas por esse método serão `homeruns`, `hits`, `runs` e `stolen_bases`:


```{r}
wins_backADJr = update(wins_full, ~ . -homeruns-hits-runs-stolen_bases)
summary(wins_backADJr)
```


Finalmente, vamos fazer a seleção reversa do modelo linear para `wins` usando o critério do p-valor:


```{r}
ols_step_backward_p(wins_full, prem = 0.05, progress = T)
```


Agora, vamos atualizar o modelo com as variáveis selecionadas:


```{r}
wins_backPval = update(
  wins_full,
  ~ . -homeruns-hits-runs-stolen_bases-new_obs-new_onbase-bat_avg-strikeouts
)
summary(wins_backPval)
```


Os três modelos selecionados com os diferentes métodos são diferentes entre si. A menor diferença está naqueles selecionados por AIC e pelo método do $R^2_{adj}$, os quais possuem 5 e 6 variáveis preditoras, respectivamente.

4. Realize a seleção direta com os três critérios diferentes que usamos para selecionar o melhor modelo de previsão de `wins`. Eles são todos iguais?


Vamos começar usando AIC:


```{r}
wins_null = lm(wins ~ 1, data = mlb11_wins)
wins_forwardAIC = step(wins_null, direction = "forward", scope = formula(wins_full))
summary(wins_forwardAIC)
```


Agora, vamos usar o método do $R^2_{adj}$ para seleção do modelo:


```{r}
# Step 1
df1 = data.frame(
  modelo = c("nulo", "+runs", "+at_bats", "+hits", "+homeruns", "+bat_avg", "+strikeouts", "+stolen_bases", "+new_onbase", "+new_slug", "+new_obs"),
  adj_rsq = c(
    summary(lm(wins ~ 1 , mlb11_wins))$adj.r,
    summary(lm(wins ~ 1 + runs, mlb11_wins))$adj.r,
    summary(lm(wins ~ 1 + at_bats, mlb11_wins))$adj.r,
    summary(lm(wins ~ 1 + hits, mlb11_wins))$adj.r,
    summary(lm(wins ~ 1 + homeruns, mlb11_wins))$adj.r,
    summary(lm(wins ~ 1 + bat_avg, mlb11_wins))$adj.r,
    summary(lm(wins ~ 1 + strikeouts, mlb11_wins))$adj.r,
    summary(lm(wins ~ 1 + stolen_bases, mlb11_wins))$adj.r,
    summary(lm(wins ~ 1 + new_onbase, mlb11_wins))$adj.r,
    summary(lm(wins ~ 1 + new_slug, mlb11_wins))$adj.r,
    summary(lm(wins ~ 1 + new_obs, mlb11_wins))$adj.r
  )
) 


df1 %>%
  kable() %>%
  kable_styling(
    full_width = F, 
    bootstrap_options = c("striped", "hover", "condensed",
                          "responsive")
  ) %>%
  row_spec(
    which(df1$adj_rsq == max(
      c(
        summary(lm(wins ~ 1 , mlb11_wins))$adj.r,
        summary(lm(wins ~ 1 + runs, mlb11_wins))$adj.r,
        summary(lm(wins ~ 1 + at_bats, mlb11_wins))$adj.r,
        summary(lm(wins ~ 1 + hits, mlb11_wins))$adj.r,
        summary(lm(wins ~ 1 + homeruns, mlb11_wins))$adj.r,
        summary(lm(wins ~ 1 + bat_avg, mlb11_wins))$adj.r,
        summary(lm(wins ~ 1 + strikeouts, mlb11_wins))$adj.r,
        summary(lm(wins ~ 1 + stolen_bases, mlb11_wins))$adj.r,
        summary(lm(wins ~ 1 + new_onbase, mlb11_wins))$adj.r,
        summary(lm(wins ~ 1 + new_slug, mlb11_wins))$adj.r,
        summary(lm(wins ~ 1 + new_obs, mlb11_wins))$adj.r
      )
    )
    ), 
    bold = T, 
    color = "white", 
    background = "green"
  )
```


Selecionamos então a variável `homeruns`


```{r}
# Step 2
df1 = data.frame(
  modelo = c("homeruns", "homeruns+runs", "homeruns+at_bats", "homeruns+hits", "homeruns+bat_avg", "homeruns+strikeouts", "homeruns+stolen_bases", "homeruns+new_onbase", "homeruns+new_slug", "homeruns+new_obs"),
  adj_rsq = c(
    summary(lm(wins ~ homeruns, mlb11_wins))$adj.r,
    summary(lm(wins ~ homeruns + runs, mlb11_wins))$adj.r,
    summary(lm(wins ~ homeruns + at_bats, mlb11_wins))$adj.r,
    summary(lm(wins ~ homeruns + hits, mlb11_wins))$adj.r,
    summary(lm(wins ~ homeruns + bat_avg, mlb11_wins))$adj.r,
    summary(lm(wins ~ homeruns + strikeouts, mlb11_wins))$adj.r,
    summary(lm(wins ~ homeruns + stolen_bases, mlb11_wins))$adj.r,
    summary(lm(wins ~ homeruns + new_onbase, mlb11_wins))$adj.r,
    summary(lm(wins ~ homeruns + new_slug, mlb11_wins))$adj.r,
    summary(lm(wins ~ homeruns + new_obs, mlb11_wins))$adj.r
  )
) 


df1 %>%
  kable() %>%
  kable_styling(
    full_width = F, 
    bootstrap_options = c("striped", "hover", "condensed",
                          "responsive")
  ) %>%
  row_spec(
    which(df1$adj_rsq == max(
      c(
        summary(lm(wins ~ homeruns, mlb11_wins))$adj.r,
        summary(lm(wins ~ homeruns + runs, mlb11_wins))$adj.r,
        summary(lm(wins ~ homeruns + at_bats, mlb11_wins))$adj.r,
        summary(lm(wins ~ homeruns + hits, mlb11_wins))$adj.r,
        summary(lm(wins ~ homeruns + bat_avg, mlb11_wins))$adj.r,
        summary(lm(wins ~ homeruns + strikeouts, mlb11_wins))$adj.r,
        summary(lm(wins ~ homeruns + stolen_bases, mlb11_wins))$adj.r,
        summary(lm(wins ~ homeruns + new_onbase, mlb11_wins))$adj.r,
        summary(lm(wins ~ homeruns + new_slug, mlb11_wins))$adj.r,
        summary(lm(wins ~ homeruns + new_obs, mlb11_wins))$adj.r
      )
    )
    ), 
    bold = T, 
    color = "white", 
    background = "green"
  )
```


Agora, selecionamos o modelo que incluiu `homeruns` e `at_bats`:


```{r}
# Step 3
df1 = data.frame(
  modelo = c("homeruns+at_bats", "homeruns+at_bats+runs", "homeruns+at_bats+hits", "homeruns+at_bats+bat_avg", "homeruns+at_bats+strikeouts", "homeruns+at_bats+stolen_bases", "homeruns+at_bats+new_onbase", "homeruns+at_bats+new_slug", "homeruns+at_bats+new_obs"),
  adj_rsq = c(
    summary(lm(wins ~ homeruns + at_bats, mlb11_wins))$adj.r,
    summary(lm(wins ~ homeruns + at_bats + runs, mlb11_wins))$adj.r,
    summary(lm(wins ~ homeruns + at_bats + hits, mlb11_wins))$adj.r,
    summary(lm(wins ~ homeruns + at_bats + bat_avg, mlb11_wins))$adj.r,
    summary(lm(wins ~ homeruns + at_bats + strikeouts, mlb11_wins))$adj.r,
    summary(lm(wins ~ homeruns + at_bats + stolen_bases, mlb11_wins))$adj.r,
    summary(lm(wins ~ homeruns + at_bats + new_onbase, mlb11_wins))$adj.r,
    summary(lm(wins ~ homeruns + at_bats + new_slug, mlb11_wins))$adj.r,
    summary(lm(wins ~ homeruns + at_bats + new_obs, mlb11_wins))$adj.r
  )
) 


df1 %>%
  kable() %>%
  kable_styling(
    full_width = F, 
    bootstrap_options = c("striped", "hover", "condensed",
                          "responsive")
  ) %>%
  row_spec(
    which(df1$adj_rsq == max(
      c(
        summary(lm(wins ~ homeruns + at_bats, mlb11_wins))$adj.r,
        summary(lm(wins ~ homeruns + at_bats + runs, mlb11_wins))$adj.r,
        summary(lm(wins ~ homeruns + at_bats + hits, mlb11_wins))$adj.r,
        summary(lm(wins ~ homeruns + at_bats + bat_avg, mlb11_wins))$adj.r,
        summary(lm(wins ~ homeruns + at_bats + strikeouts, mlb11_wins))$adj.r,
        summary(lm(wins ~ homeruns + at_bats + stolen_bases, mlb11_wins))$adj.r,
        summary(lm(wins ~ homeruns + at_bats + new_onbase, mlb11_wins))$adj.r,
        summary(lm(wins ~ homeruns + at_bats + new_slug, mlb11_wins))$adj.r,
        summary(lm(wins ~ homeruns + at_bats + new_obs, mlb11_wins))$adj.r
      )
    )
    ), 
    bold = T, 
    color = "white", 
    background = "green"
  )
```


Prosseguindo, selecionamos as variáveis `homeruns`, `at_bats` e `new_onbase`:



```{r}
# Step 4
df1 = data.frame(
  modelo = c("homeruns+at_bats+new_onbase", "homeruns+at_bats+new_onbase+runs", "homeruns+at_bats+new_onbase+hits", "homeruns+at_bats+new_onbase+bat_avg", "homeruns+at_bats+new_onbase+strikeouts", "homeruns+at_bats+new_onbase+stolen_bases", "homeruns+at_bats+new_onbase+new_slug", "homeruns+at_bats+new_onbase+new_obs"),
  adj_rsq = c(
    summary(lm(wins ~ homeruns + at_bats + new_onbase, mlb11_wins))$adj.r,
    summary(lm(wins ~ homeruns + at_bats + new_onbase + runs, mlb11_wins))$adj.r,
    summary(lm(wins ~ homeruns + at_bats + new_onbase + hits, mlb11_wins))$adj.r,
    summary(lm(wins ~ homeruns + at_bats + new_onbase + bat_avg, mlb11_wins))$adj.r,
    summary(lm(wins ~ homeruns + at_bats + new_onbase + strikeouts, mlb11_wins))$adj.r,
    summary(lm(wins ~ homeruns + at_bats + new_onbase + stolen_bases, mlb11_wins))$adj.r,
    summary(lm(wins ~ homeruns + at_bats + new_onbase + new_slug, mlb11_wins))$adj.r,
    summary(lm(wins ~ homeruns + at_bats + new_onbase + new_obs, mlb11_wins))$adj.r
  )
) 


df1 %>%
  kable() %>%
  kable_styling(
    full_width = F, 
    bootstrap_options = c("striped", "hover", "condensed",
                          "responsive")
  ) %>%
  row_spec(
    which(df1$adj_rsq == max(
      c(
        summary(lm(wins ~ homeruns + at_bats + new_onbase, mlb11_wins))$adj.r,
        summary(lm(wins ~ homeruns + at_bats + new_onbase + runs, mlb11_wins))$adj.r,
        summary(lm(wins ~ homeruns + at_bats + new_onbase + hits, mlb11_wins))$adj.r,
        summary(lm(wins ~ homeruns + at_bats + new_onbase + bat_avg, mlb11_wins))$adj.r,
        summary(lm(wins ~ homeruns + at_bats + new_onbase + strikeouts, mlb11_wins))$adj.r,
        summary(lm(wins ~ homeruns + at_bats + new_onbase + stolen_bases, mlb11_wins))$adj.r,
        summary(lm(wins ~ homeruns + at_bats + new_onbase + new_slug, mlb11_wins))$adj.r,
        summary(lm(wins ~ homeruns + at_bats + new_onbase + new_obs, mlb11_wins))$adj.r
      )
    )
    ), 
    bold = T, 
    color = "white", 
    background = "green"
  )
```


Acrescentamos então a variável `strikeouts`:


```{r}
# Step 5
df1 = data.frame(
  modelo = c("homeruns+at_bats+new_onbase+strikeouts", "homeruns+at_bats+new_onbase+runs", "homeruns+at_bats+new_onbase+hits", "homeruns+at_bats+new_onbase+bat_avg", "homeruns+at_bats+new_onbase+stolen_bases", "homeruns+at_bats+new_onbase+new_slug", "homeruns+at_bats+new_onbase+new_obs"),
  adj_rsq = c(
    summary(lm(wins ~ homeruns + at_bats + new_onbase + strikeouts, mlb11_wins))$adj.r,
    summary(lm(wins ~ homeruns + at_bats + new_onbase + strikeouts + runs, mlb11_wins))$adj.r,
    summary(lm(wins ~ homeruns + at_bats + new_onbase + strikeouts + hits, mlb11_wins))$adj.r,
    summary(lm(wins ~ homeruns + at_bats + new_onbase + strikeouts + bat_avg, mlb11_wins))$adj.r,
    summary(lm(wins ~ homeruns + at_bats + new_onbase + strikeouts + stolen_bases, mlb11_wins))$adj.r,
    summary(lm(wins ~ homeruns + at_bats + new_onbase + strikeouts + new_slug, mlb11_wins))$adj.r,
    summary(lm(wins ~ homeruns + at_bats + new_onbase + strikeouts + new_obs, mlb11_wins))$adj.r
  )
) 


df1 %>%
  kable() %>%
  kable_styling(
    full_width = F, 
    bootstrap_options = c("striped", "hover", "condensed",
                          "responsive")
  ) %>%
  row_spec(
    which(df1$adj_rsq == max(
      c(
        summary(lm(wins ~ homeruns + at_bats + new_onbase + strikeouts, mlb11_wins))$adj.r,
        summary(lm(wins ~ homeruns + at_bats + new_onbase + strikeouts + runs, mlb11_wins))$adj.r,
        summary(lm(wins ~ homeruns + at_bats + new_onbase + strikeouts + hits, mlb11_wins))$adj.r,
        summary(lm(wins ~ homeruns + at_bats + new_onbase + strikeouts + bat_avg, mlb11_wins))$adj.r,
        summary(lm(wins ~ homeruns + at_bats + new_onbase + strikeouts + stolen_bases, mlb11_wins))$adj.r,
        summary(lm(wins ~ homeruns + at_bats + new_onbase + strikeouts + new_slug, mlb11_wins))$adj.r,
        summary(lm(wins ~ homeruns + at_bats + new_onbase + strikeouts + new_obs, mlb11_wins))$adj.r
      )
    )
    ), 
    bold = T, 
    color = "white", 
    background = "green"
  )
```


Como nenhum dos modelos que adicionou uma quinta variável possui um maior valor de $R^2_{adj}$, paramos a seleção. O modelo final de acordo com esse critério de seleção será:



```{r}
wins_forwardADJr = update(wins_null, ~ . + homeruns + at_bats + new_onbase + strikeouts)
summary(wins_forwardADJr)
```


Por fim, fazemos a seleção de variáveis usando o método do p-valor:


```{r}
ols_step_forward_p(wins_full, penter = 0.05, progress = T)
```

Atualizamos então o modelo selecionado:


```{r}
wins_forwardPval = update(wins_null, ~ . + homeruns)
summary(wins_forwardPval)
```

