---
title: "Lab03: Probabilidade: Mãos Quentes (Hot Hands)"
author: "Ivandson Praeiro de Sousa"
date: "14/10/2021"
output:
  rmdformats::readthedown
  # html_document:
  #   number_sections: no
  #   toc: yes
  #   toc_float: yes
  #   theme: cerulean
  #   df_print: paged
---

```{r setup, include=FALSE}
knitr::opts_chunk$set(echo = TRUE)
```


# Introdução


```{r, warning=FALSE, message=FALSE}
library(ggplot2)
library(plyr)
library(tidyr)
library(dplyr)
library(DescTools)
library(htmltools)
library(knitr)
library(rmarkdown)
library(combinat)
library(kableExtra) #Para gerar tabelas com um layout agradável
```

Este relatório trata da atividade denominada *Probabilidade: Mãos Quentes (Hot Hands)*. Resolvi fazer essas atividades para poder ter uma fluência básica em R, especialmente no tocante às funções dos pacotes básicos de estatística e de carregamento de bases de dados externas. Antes de fazer esse "minicurso", eu já tinha feito um curso introdutório na Udemy, no qual aprendi os comandos básicos, carregamento de pacotes, tipos de dados, etc[^openintrolabs].

[^openintrolabs]: Os laboratórios de estatística estudados aqui neste relatório se baseiam no e-book **OpenIntro Statistics: Labs for R**, disponíveis nas páginas  [openintro-labs-rguroo](https://openintrostat.github.io/openintro-labs-rguroo/) e [openintro-book](https://nulib.github.io/kuyper-stat202/).

[^datasets]: Todos os datasets utilizados nesse e em outros laboratórios estão disponíveis na página do OpenIntro: [DataSets](https://www.openintro.org/data/).

[^bussab_morettin]: MORETTIN, Pedro Alberto; BUSSAB, Wilton Oliveira. **Estatística básica**. Saraiva Educação SA, 2017.


# Mãos Quentes (Hot Hands)

Jogadores de basquete que pontuam várias vezes seguidas costumam ser descritos como tendo as *mãos quentes*. Fãs e jogadores acreditam há muito tempo no fenômeno das mãos quentes, que refuta o pressuposto de que cada lance é independente do próximo. Contudo, um artigo de 1985 escrito por Gilovich, Vallone e Tversky coletou evidências que contradizem essa crença e mostrou que lances sucessivos são eventos independentes. Este artigo iniciou uma grande controvérsia que continua até hoje, como você pode verificar se procurar por *hot hand basketball* no Google.

Não temos a expectativa de resolver esta controvérsia hoje. Entretanto, neste laboratório nós aplicaremos um procedimento para responder a questões como essa. Os objetivos deste laboratório são (1) **refletir sobre o efeito de eventos dependentes e independentes**, (2) **aprender como simular sequências de lances no R**, e (3) **comparar a simulação com os dados efetivos para determinar se o fenômeno das mãos quentes parece ser real**.


# Começando

Nossa investigação terá como foco a performance de um jogador: Kobe Bryant do Los Angeles Lakers[^datasets]. Sua performance contra o Orlando Magic nas finais de 2009 da NBA lhe deram o título de Jogador Mais Valioso (ou, em inglês, *Most Valuable Player*) e vários espectadores comentaram como ele parecia demonstrar a característica de mãos quentes. Vamos carregar alguns dados desses jogos que iremos utilizar durante este laboratório.


```{r}
load(file = "hot_hand.Rdata")
```


Você deve ver dois objetos na aba Environment: ```kobe_basket``` e ```calc_streak```:

* ```kobe_basket```: um conjunto de dados de 133 observações e 6 variávies, onde cada linha registra um arremesso feito por Kobe Bryant. A variável `basket` indica se o arremesso foi um acerto (H) ou um erro (M).

* ```calc_streak```: uma função customizada que irá nos ajudar a calcular comprimentos de sequências de acertos (mais sobre isso à frente).


```{r}
names(kobe_basket)
head(kobe_basket) %>%
  kable() %>%
  kable_styling(
    full_width = F, 
    bootstrap_options = c("striped", "hover", "condensed",
                          "responsive")
  )
```


Apenas olhando para a sequência de acertos e erros pode ser difícil de auferir se é provável que Kobe estava arremessando com as mãos quentes. Uma possível maneira de abordarmos este problema é supormos que arremessadores com as mãos quentes tendem a conseguir uma longa sequência de acertos. Para este laboratório, definiremos o comprimento de uma sequência de acertos como o *número de cestas consecutivas até acontecer um erro*.

Por exemplo, no Jogo 1, Kobe teve a seguinte sequência de acertos e erros de suas nove tentativas de arremessos no primeiro quarto:

<center>
**H M** | **M** | **H H M** | **M** | **M** | **M**
</center>

Para verificar esta informação, use o seguinte comando:

```{r}
kobe_basket%>%
  filter(game == 1, quarter == 1) %>%
  select(shot)
```

Dentre as nove tentativas de arremesso existem seis sequências, que são separadas por um “|” acima. Seus comprimentos são um, zero, dois, zero, zero, zero (em ordem de ocorrência). Vemos então que em uma sequência de comprimento 1 existe 1 acerto e 1 erro, ao passo que na sequência de comprimento 0 existe 0 acerto e 1 erro. Uma sequência de comprimento 2, por sua vez, contêm 2 acertos e 1 erro. Portanto, uma sequência de comprimento L contêm L acertos e 1 erro.

Contar os comprimentos de todos os 133 arremessos manualmente seria extremamente tedioso, então iremos utilizar a função ```calc_streak``` para realizar este trabalho para nós. Os resultados serão armazenados em um conjunto de dados chamado ```kobe_streak``` como a variável ```length``` (comprimento em inglês).


```{r}
kobe_streak = kobe_basket %>%
  select(shot) %>%
  calc_streak()
```


Nós podemos dar uma olhada na distribuição desses comprimentos com o comando abaixo.


```{r}
kobe_streak %>%
  ggplot(aes(x = length)) +
  geom_histogram(binwidth = 1, col = "black", fill = "orange") + 
  labs(
    title = "Tamanho das sequências de arremesso de Kobe",
    y = "N"
    ) +
  theme(text = element_text(size=18))
```


```{r}
summary(kobe_streak)

table(kobe_streak)
```

Conforme podemos ver na saída de código acima, o comprimento típico das sequências de Kobe foi zero. Além disso, podemos ver também que a mediana dos comprimentos das sequências é também zero, enquanto a média é um número menor que 1.


# Ao que comparar

Nós mostramos que Kobe teve algumas sequências longas de arremesso, mas elas são longas o suficiente para apoiar a crença de que ele tinha mãos quentes? Com o que podemos compará-las?

Para responder a essa pergunta, vamos retornar ao conceito de *independência*. Dois eventos são independentes se o resultado de um evento não afeta o resultado do outro. Se cada arremesso do jogador for um evento independente, acertar ou errar o primeiro arremesso não afetará a probabilidade de ele converter ou errar o segundo arremesso.

Um arremessador com as mãos quentes terá arremessos que *não* são independentes um do outro. Mais especificamente, se o arremessador converte seu primeiro arremesso, o modelo acerca das mãos quentes afirma que ele terá uma probabilidade *maior* de converter seu segundo arremesso.

Vamos supor por um momento que o modelo das mãos quentes é válido para Kobe. Durante sua carreira, o percentual de vezes que Kobe acertou uma cesta (ou seja, seu percentual de arremessos convertidos) é de cerca de 45%, ou, em notação de probabilidade,

<center>
**P(arremesso 1 = H) = 0.45**
</center>

Se ele converte o primeiro arremesso e tem as mãos quentes (arremessos não independentes), então a probabilidade de ele converter seu segundo arremesso deveria aumentar para, digamos, 60%,

<center>
**P(arremesso 2 = H | arremesso 1 = H) = 0.60**
</center>

Como um resultado do aumento da probabilidade, seria esperado que Kobe obtivesse sequências mais longas. Compare com a perspectiva cética de que Kobe *não* tenha as mãos quentes, ou seja, que cada arremesso é independente do anterior. Se ele acerta seu primeiro arremesso, a probabilidade de ele acertar o segundo continua sendo 0.45.

<center>
**P(arremesso 2 = H | arremesso 1 = H) = 0.45**
</center>

Em outras palavras, converter o primeiro arremesso não afeta de maneira alguma a probabilidade de ele converter o segundo arremesso. Se os arremessos de Kobe forem independentes, então ele teria a mesma probabilidade de acertar cada arremesso independentemente de seus arremessos anteriores: 45%.

Agora que reformulamos a situação em termos de arremessos independentes, vamos retornar à questão: como podemos saber se as sequências de arremessos de Kobe são longas o suficiente para indicar que ele tem mãos quentes? Podemos comparar o tamanho de suas sequências a alguém que não tem as mãos quentes: um arremessador independente.


# Simulações no R

Embora não tenhamos dados de um “arremessador independente”, esse tipo de dado é muito fácil de ser simulado no R. Numa simulação, você define as regras básicas de um processo aleatório e então o computador utiliza números aleatórios para gerar um resultado fiel a essas regras. Como um exemplo simples, vamos simular o lançamento de uma moeda honesta onde ```K``` simboliza cara e ```C``` simboliza coroa:

```{r}
face_moeda = c("K", "C")
sample(face_moeda, size = 1, replace = T)
```

Primeiramente registramos os possíveis resultados no vetor ```face_moeda```. O comando ```sample``` realiza uma amostra do experimento ao selecionar aleatoriamente um dos valores ```K``` ou ```C```. O vetor ```face_moeda``` pode ser entendido como um chapéu com duas tiras de papel dentro dele: numa tira está escrito ```K``` e na outra ```C```. A função ```sample``` sorteia uma tira de dentro do chapéu e revela se ela é cara ou coroa.

Execute o segundo comando listado acima várias vezes. Da mesma maneira que quando jogamos uma moeda, algumas vezes você obterá cara, algumas vezes você obterá coroa, mas a longo prazo você esperaria obter um número mais ou menos igual de cada possível resultado.

Se você quisesse simular o lançamento de uma moeda honesta 100 vezes, você poderia rodar a função 100 vezes ou, de forma mais simples, ajustar o argumento ```size``` (tamanho), que regula quantas amostras retirar. O argumento ```replace``` indica se há (TRUE) ou não (FALSE) reposição dos possíveis valores. Voltando à analogia do chapéu, TRUE indica que nós recolocamos a tira de papel de volta no chapéu antes de retirar as amostras seguintes. Salve o vetor resultante de caras e coroas num novo objeto denominado sim_moeda_honesta.


```{r}
sim_moeda_honesta = sample(face_moeda, 100, replace = T)

sim_moeda_honesta
```

Para visualizar os resultados desta simulação, digite o nome do objeto e então use o comando table pra contar o número de caras e coroas.

```{r}
table(sim_moeda_honesta)
```

Uma vez que há apenas dois elementos no vetor ```face_moeda```, a probabilidade de que um lançamento dê o resultado cara é 0,5. Digamos que estamos tentando simular uma moeda viciada, onde a probabilidade de sair cara é 20%. Podemos ajustar a amostra adicionando um argumento denominado ```prob```, que fornece um vetor com as respectivas probabilidades.


```{r}
sim_moeda_viciada = sample(face_moeda, size = 100, replace = T, prob = c(0.2, 0.8))
```

```prob = c(0.2, 0.8)``` indica que, para os dois elementos no vetor ```face_moeda```, nós queremos selecionar o primeiro (cara) com probabilidade 0,2, e o segundo (coroa), com probabilidade 0,8. Outra maneira de pensar sobre esse cenário é imaginar o espaço amostral como um saco contendo 10 fichas, sendo 2 marcadas como “cara” e 8 como “coroa”. Portanto, a cada seleção, a probabilidade de retirar uma ficha escrito “cara” é 20%, e “coroa” é 80%.

> **Uma nota sobre sementes:** Especificar uma semente irá fazer com que o R obtenha a mesma amostra cada vez que você aperta o botão *Knit*. Isso garante a reprodutibilidade do seu trabalho, uma vez que os seus resultados serão os mesmos cada vez que você compilar os seus comandos. Você pode especificar uma semente com o comando abaixo:

```{r}
set.seed(123) #Podemos usar qualquer valor como semente, desde que 
#utilizemos sempre o mesmo ao longo das nossas simulações.
```


```{r}
set.seed(123)

sim_moeda_viciada_reprod = sample(face_moeda, 100, replace = T, prob = c(0.2,0.8))

sim_moeda_viciada_reprod

table(sim_moeda_viciada_reprod)
```

Num certo sentido, nós reduzimos o tamanho da tira de papel que diz “cara”, tornando-o menos provável de ser escolhido, e nós aumentamos o tamanho da tira de papel que diz “coroa”, tornando-o mais provável de ser retirado. Quando simulamos a moeda honesta, ambas as tiras de papel tinham o mesmo tamanho. Isso acontece de maneira padrão se você não fornecer o argumento ```prob```; todos os elementos no vetor ```face_moeda``` terão igual probabilidade de serem escolhidos.


# Simulando o arremessador independente

Para simular um jogador de basquete que arremessa de forma independente, utilizamos o mesmo mecanismo que empregamos para simular o lançamento de uma moeda. Para simular um único arremesso de um arremessador independente, com um percentual de acerto de 50%, digitamos


```{r}
arremesso = c("H", "M")
sim_cesta = sample(arremesso, 1, replace = T)
```

Para fazermos uma comparação válida entre Kobe e nosso arremessador independente simulado, precisamos alinhar tanto seus percentuais de arremesso quanto seus números de arremessos tentados.

Considerando os 133 arremessos de Kobe nas finais de 2009 da NBA, bem como seu percentual histório de acertos, que era de 45%, podemos simular como seria sua versão independente da seguinte forma:


```{r}
set.seed(123)
sim_cesta = sample(arremesso, size = 133, replace = T, prob = c(0.45, 0.55))
```

Observe que nomeamos o novo vetor como ```sim_cesta```, com o mesmo nome que demos ao vetor anterior correspondente a um percentual de arremesso de 50%. Nessa situação, o R sobrescreve o objeto antigo com o novo, portanto sempre se certifique que você não precisa da informação no vetor antigo antes de atribuir um novo objeto ao seu nome.

Com os resultados da simulação salvos como `sim_cesta`, temos os dados necessários para comparar Kobe ao nosso arremessador independente. Podemos visualizar os dados de Kobe em conjunto com os nossos dados simulados.

Ambos os conjuntos de dados representam o resultado de 133 tentativas de arremessos, cada uma com o mesmo percentual de acerto de 45%. Sabemos que nossos dados simulados são de um arremessador que arremessa de forma independente. Quer dizer, sabemos que o arremessador simulado não tem as mãos quentes.


# Por sua conta

1. Utilizando a função ```calc_streak```, calcule os comprimentos  das sequências de arremessos convertidos de ```sim_cesta``` e salve os resultados em um conjunto de dados chamado ```sim_streak```. Note que ```sim_streak``` é apenas um vetor e não uma variável de um conjunto de dados como o que utilizamos para calcular as sequências de Kobe. Desse modo, não é preciso selecionar a variável dentro de um conjunto de dados, bastando apenas aplicar a função ao vetor.


```{r}
sim_streak = calc_streak(sim_cesta)
```

2. Descreva a distribuição das sequências de arremessos. Qual é o comprimento de sequência típico para o arremessador independente simulado com um percentual de arremesso de 45%? Qual o comprimento da sequência mais longa de cestas em 133 arremessos? Não esqueça de incluir um gráfico à sua resposta.

Para começar, vamos ver um resumo estatístico das sequências de Kobe e do arremessador independente:


```{r}
summary(kobe_streak)

summary(sim_streak)
```

Vemos então que o tamanho máximo de uma sequência de Kobe foi igual a 4, ao passo que o arremessador independente alcançou um máximo de 7. As medianas são iguais e as médias muito parecidas.

Podemos ainda executar o comando ```table```, combinado com o comando ```prop.table()```, a fim de verificar, em cada conjunto de dados, o tamanho de sequência que mais ocorre:

```{r}
prop.table(table(kobe_streak))

prop.table(table(sim_streak))
```
Vemos, portanto, que as sequências ocorrem com frequências muito parecidas nos dois conjuntos de dados. Por exemplo, aproximadamente 51% das sequências de Kobe naquela final de temporada teve comprimento zero. No caso do simulador independente, esse percentual foi perto de 54%. Já as sequências de tamanho 2 ocorreram com frequência de aproximadamente 8% em ambos os casos. Por meio dessa análise, podemos concluir que os dois arremessadores são compatíveis.


Por fim, vamos comparar os histogramas para os comprimentos dos arremessos de Kobe e do arremessador independente:


```{r}
hist_kobe = ggplot(kobe_streak, aes(x = length)) +
  geom_histogram(col = "black", fill = "green", binwidth = 1) +
  labs(
    x = "Comprimento",
    y = "N",
    title = "Sequências de Kobe"
  ) +
  theme(text = element_text(size=18))

hist_sim = ggplot(sim_streak, aes(x = length)) +
  geom_histogram(col = "black", fill = "orange", binwidth = 1) +
  labs(
    x = "Comprimento",
    y = "",
    title = "Sequências simuladas"
  ) +
  theme(text = element_text(size=18))

cowplot::plot_grid(hist_kobe, hist_sim, labels = "AUTO")
```