---
title: 'Lab4.1: A Distribuição Normal'
date: "2023-02-25"
output:
  rmdformats::readthedown
  # html_document:
  # number_sections: no
  #   toc: yes
  #   toc_float: yes
  #   theme: cerulean
  #   df_print: paged
---

```{r setup, include=FALSE}
knitr::opts_chunk$set(echo = TRUE, warning = F, message = F)
```


## Introdução


Neste laboratório, investigaremos a distribuição de probabilidade mais importante para a estatística: a distribuição normal. Se estivermos confiantes de que nossos dados são quase normais, isso abre a porta para muitos métodos estatísticos poderosos. Aqui, usaremos as ferramentas gráficas do R para avaliar a normalidade de nossos dados e também aprenderemos como gerar números aleatórios a partir de uma distribuição normal.


```{r}
library(ggplot2)
library(plyr)
library(tidyr)
library(dplyr)
library(DescTools)
library(htmltools)
library(knitr)
library(rmarkdown)
library(combinat)
library(kableExtra) #Para gerar tabelas com um layout agradável
```


## Conteúdos abordados neste laboratório


* Distribuição normal
* quantis
* Distribuição normal padrão


## Os dados

Neste laboratório, trabalharemos com medidas de dimensões corporais. Este conjunto de dados contém medições de 247 homens e 260 mulheres, a maioria dos quais considerados adultos jovens saudáveis.


```{r}
download.file("http://www.openintro.org/stat/data/bdims.RData", destfile = "bdims.RData")
load("bdims.RData")
```


Vamos dar uma olhada rápida nas primeiras linhas dos dados:


```{r}
head(bdims) %>%
  kable() %>%
  kable_styling(
    full_width = F, 
    bootstrap_options = c("striped", "hover", "condensed",
                          "responsive")
    )
```



Você verá que para cada observação temos 25 medidas, muitas das quais são diâmetros ou circunferências. Vamos nos concentrar em apenas três colunas para começar: peso em kg (wgt), altura em cm (hgt) e sex (1 indica masculino, 0 indica feminino).

Como homens e mulheres tendem a ter dimensões corporais diferentes, será útil criar dois conjuntos de dados adicionais: um só com homens e outro só com mulheres.