---
title: "Introdução à Regressão Linear"
author: "Ivandson Praeiro de Sousa"
date: "06/11/2021"
output:
  rmdformats::readthedown
  # html_document:
  #   number_sections: no
  #   toc: yes
  #   toc_float: yes
  #   theme: cerulean
  #   df_print: paged
---

```{r setup, include=FALSE}
knitr::opts_chunk$set(echo = TRUE)
```


# Introdução

Este relatório trata da atividade denominada "Laboratório 05", disponível no site do professor Jhames Sampaio[^passeio_aleatorio]. Resolvi fazer essas atividades para poder ter uma fluência básica em R, basicamente no tocante às funções dos pacotes básicos de estatística e de carregamento de bases de dados externas. Antes de fazer esse "minicurso", eu já tinha feito um curso introdutório na Udemy, no qual aprendi os comandos básicos, carregamento de pacotes, tipos de dados, etc [^openintrolabs].

[^passeio_aleatorio]: Disponível em [lab03_Passeio_Aleatório](http://www.passeioaleatorio.com/datalab/labs/lab3.html).

[^openintrolabs]: Os laboratórios do site http://passeioaleatório.com foram baseados em um projeto maior, denominado OpenIntro Statistics: Labs for R, disponíveis nas páginas  [openintro-labs-rguroo](https://openintrostat.github.io/openintro-labs-rguroo/) e [openintro-book](https://nulib.github.io/kuyper-stat202/).

[^datasets]: Todos os datasets utilizados nesse e em outros laboratórios estão disponíveis na página do OpenIntro: [DataSets](https://www.openintro.org/data/).



## Carregamento dos pacotes necessários


```{r, warning=FALSE, message=FALSE}
library(ggplot2)
library(dplyr)
# library(plyr)
library(htmltools)
library(knitr)
library(rmarkdown)
library(kableExtra) #Para gerar tabelas com um layout agradável
```


# Preparação

O filme [Moneyball](https://en.wikipedia.org/wiki/Moneyball_(film)) aborda a “busca pelo segredo do sucesso no beisebol”. O filme conta a história de um time de baixo orçamento, o Oakland Athletics, que acreditava que estatísticas pouco utilizadas, tal como a habilidade de um jogador chegar a uma base, prediziam melhor a habilidade de marcar pontos do que estatísticas mais comuns, como **home** **runs**, **RBIs** (runs batted in, pontos feitos quando um jogador estava rebatendo), e média de rebatidas. Contratar jogadores que se destacavam nessas estatísticas pouco utilizadas se mostrou muito mais econômico para o time.

Neste laboratório iremos explorar os dados de todos os 30 times da Liga Principal de Beisebol dos Estados Unidos e examinaremos a relação linear entre pontos marcados numa temporada e várias outras estatísticas dos jogadores. Nosso objetivo será resumir essas relações de maneira visual e numérica para identificar qual variável, se houver alguma, melhor nos ajuda a predizer os pontos marcados por um time numa temporada.


## Os dados

Vamos carregar os dados da temporada de 2011[^datasets]:


```{r}
load(file = "mlb11.Rdata")
```

Além dos pontos marcados (`runs`), este conjunto de dados contém sete variáveis tradicionalmente utilizadas: vez ao taco (`at_bats`), rebatidas (`hits`), rebatidas para fora do campo (`homeruns`), média de rebatidas (`bat_avg`), eliminações (`strikeouts`), bases roubadas (`stolen_bases`), e vitórias (`wins`). Também foram incluídas três novas variáveis: percentual de alcance de base (`new_onbase`), percentual de potência (`new_slug`), e alcance de base mais potência (`new_obs`). Para a primeira parte da análise consideraremos as sete variáveis tradicionais. Ao final do laboratório, você trabalhará com as novas variáveis por conta própria.


> Que tipo de gráfico você utilizaria para mostrar a relação entre `runs` e alguma outra variável numérica? Crie um gráfico dessa relação utilizando a variável `at_bats` como preditora. A relação parece ser linear? Se você soubesse o valor de `at_bats` de um time, você se sentiria confiante para utilizar um modelo linear para predizer o número de runs?

Para ter uma ideia da relação entre as duas variáveis, podemos usar um gráfico de pontos ou dispersão:


```{r}
  ggplot(data = mlb11, aes(x = at_bats, y = runs)) + 
  geom_point(size = 2, color = "red") + 
  labs(
    title = "gráfico de dispersão",
    subtitle = "Pontos marcados como função de vezes ao taco"
  ) + 
  theme(text = element_text(size = 16))
```


Apesar da expressiva dispersão dos dados, é possível perceber, a partir do gráfico de pontos mostrado, que existe uma tendência de crescimento linear direto do número de pontos marcados (`runs`) com o número de vezes ao taco (`at_bats`). Portanto, dado um modelo linear devidamente ajustado aos dados por meio de algum algoritmo adequado de otimização (como mínimos quadrados ordinários, por exemplo), poderíamos sim utilizar esse modelo linear para predizer o número de pontos marcados por um time na temporada, usando a variável `at_bats` como preditora.


Se a relação parece ser linear, podemos quantificar a força da relação utilizando o coeficiente de correlação.


```{r}
mlb11 %>%
  summarise(cor(runs, at_bats))
```

# Soma dos quadrados dos resíduos

> Nesta seção você irá utilizar uma função interativa, `plot_ss`, para investigar o que queremos dizer com “soma dos quadrados dos resíduos”. Você deverá rodar esta função em seu console, não no documento markdown. Para rodar esta função é necessário que o conjunto de dados `mlb11` esteja carregado em seu ambiente de trabalho.


Assim como utilizamos a média e o desvio padrão para resumir características importantes de uma única variável, podemos resumir a relação entre essas duas variáveis por meio de uma reta que melhor descreve sua associação. Utilize a seguinte função interativa para selecionar a linha que você acha que cruza a nuvem de pontos da melhor maneira.


```{r eval=FALSE}
plot_ss(x = mlb11$at_bats, y = mlb11$runs, showSquares = T)
```


Depois de executar esse comando, você será solicitado a clicar em dois pontos situados no gráfico para definir uma reta. Depois que você fizer isso, a reta que você especificou será mostrada na cor preta e os resíduos na cor azul. Perceba que há 30 resíduos, um para cada uma das 30 observações. Lembre-se que os resíduos são a diferença entre os valores observados e os valores preditos pela linha:

$$ e_i = y_i - \hat{y_i} $$
A maneira mais comum de se fazer uma regressão linear é selecionar a linha que minimiza a soma dos quadrados dos resíduos. Para visualizar o quadrado dos resíduos, você pode rodar novamente o comando de geração do gráfico e adicionar o argumento showSquares = `TRUE`.


```{r eval=FALSE}
plot_ss(x = at_bats, y = runs, data = mlb11, showSquares = T)
```

Note que o resultado da função `plot_ss` fornece a inclinação (coeficiente angular) e o intercepto da sua reta, bem como a soma dos quadrados.


# O modelo linear

É bastante cansativo tentar obter a linha dos mínimos quadrados, ou seja, a reta que minimiza a soma dos quadrados dos resíduos, por meio de tentativa e erro. Ao invés disso, podemos utilizar a função `lm` no R para ajustar o modelo linear (também conhecido como linha de regressão).


```{r}
m1 = lm(formula = runs ~ at_bats, data = mlb11)
```

O primeiro argumento da função lm é a fórmula descrita como `y ~ x`. O que a função faz é obter o modelo linear de `runs` (pontos marcados) em função de `at_bats` (vezes ao taco). Aqui, cabe um destaque para o operador `~` (tilde), que é usado para separar as variáveis dependentes e independentes em um modelo. Neste caso, a fórmula diz: *`runs` depende de `at_bats`*. O segundo argumento especifica que o R deve buscar no banco de dados `mlb11` as variáveis `runs` e `at_bats`.

A saída da função `lm` é um objeto que contém todas as informações que precisamos sobre o modelo linear que acabamos de ajustar. Podemos acessar essa informação utilizando a função `summary`.


```{r}
summary(m1)
```
Vamos analisar o resultado passo a passo. Primeiramente, a fórmula utilizada para descrever o modelo é apresentada no começo. Depois da fórmula você verá o resumo de cinco números dos resíduos. A tabela “Coefficients” (coeficientes) apresentada em seguida é fundamental; sua primeira coluna apresenta o intercepto-y do modelo linear e o coeficiente da variável `at_bats`. Com essa tabela, podemos descrever a reta de regressão de mínimos quadrados para o modelo linear:


$$ \hat{y_i} = -2789.2429 + 0.6305 \times at\_bats $$
Uma última informação que abordaremos sobre a saída da função `summary` é o “Multiple R-Squared” (R-quadrado Múltiplo), ou de maneira abreviada, $R^2$. O valor do $R^2$ representa a proporção de variabilidade na variável resposta que é explicada pela variável explicativa. Neste modelo, 37,3% da variabilidade dos pontos `runs` é explicada pelas vezes ao taco `at_bats`.

> Ajuste um novo modelo que utilize a variável `homeruns` para predizer `runs`. Utilizando as estimativas dos resultados do R, escreva a equação da reta de regressão. O que a inclinação (coeficiente angular) nos diz sobre a relação entre o sucesso de um time e seus home runs?


```{r}
m2 = lm(formula = runs ~ homeruns, data = mlb11)
summary(m2)
```

Nesse caso, ajustando um modelo linear que utiliza a variável `homeruns` para predizer a variável `runs`, obtemos a seguinte equação para a reta de regressão:


$$ \hat{y_i} = 415.2389 + 1.8345 \times homeruns $$
Ainda, o coeficiente angular nos diz que o número de pontos marcados (`runs`) cresce com o número de rebatidas fora do campo (`homeruns`) a uma taxa de 1,8345 vezes.

Para visualizarmos melhor a relação entre as duas variáveis, podemos plotar um gráfico de pontos:


```{r}
ggplot(data = mlb11, aes(x = homeruns, y = runs)) +
  geom_point(size = 2, col = "red") + 
  labs(
    title = "Gráfico de dispersão",
    subtitle = "pontos marcados como função das rebatidas fora do campo"
  ) + 
  theme(text = element_text(size = 16))
```


Além disso, podemos ver também o coeficiente de correlação entre as variáveis `runs` e `homeruns`:


```{r}
mlb11 %>%
  summarise(coef_cor = cor(runs, homeruns))
```


# Predição e erro de predição

Vamos criar um gráfico de dispersão com a reta de mínimos quadrados para `m1` disposta junto aos pontos.

```{r}
ggplot(data = mlb11, aes(x = at_bats, y = runs)) +
  geom_point(size = 2, col = "red") +
  stat_smooth(method = "lm", formula = y ~ x, se = F) + 
  labs(
    title = "Modelo linear ajustado",
    subtitle = "vezes ao taco como preditora dos pontos"
  ) + 
  theme(text = element_text(size = 16))
```

Aqui nós estamos literalmente adicionando uma camada ao topo de nosso gráfico. A função `stat_smooth` cria uma reta ao ajustar um modelo linear. Ela também pode nos mostrar o erro padrão `se` associado à nossa reta, mas iremos omitir essa saída por enquanto.

Esta linha pode ser utilizada para predizer $y$ em função do valor $x$. Quando as previsões associadas aos valores de $x$ são feitas além dos valores observados, nos referimos a elas como extrapolações e não é bem recomendado. Portanto, previsões realizadas à partir dos dados observados são mais confiáveis. Ela também é utilizada para computar os resíduos.


> Se o gerente de um time visse a reta de regressão de mínimos quadrados e não os dados reais, quantos pontos (`runs`) ele prediria para um time com 5.579 vezes ao taco (`at_bats`)? Esse valor superestima ou subestima o valor real, e por quanto? Em outras palavras, qual é o resíduo para esta predição?

Utilizando os valores dos parâmetros ajustados de acordo com a amostra, $\beta_0 = −2789.2429$ e $\beta_1 = 0.6305$, além da equação do nosso modelo de regressão ajustado, podemos escrever:

```{r}
p_marcados = as.double(subset(mlb11, at_bats == 5579, select = "runs"))

p_previstos = -2789.2429 + 0.6305*5579

cat(
  "Pontos previstos: ",
  p_previstos,
  "\nPontos marcados: ",
  p_marcados,
  "\nResíduo: ", 
  p_marcados - p_previstos, 
  "\nErro relativo absoluto: ", 
  abs((p_marcados - p_previstos)/p_marcados),
  "\n"
  )
```


Escrita alternativa para o trecho acima:


```{r eval=FALSE}
p_marcados = mlb11 %>%
  filter(at_bats == 5579) %>%
  select(runs) %>%
  as.double()

p_previstos = -2789.2429 + 0.6305*5579

cat(
  "Pontos previstos: ",
  p_previstos,
  "\nPontos marcados: ",
  p_marcados,
  "\nResíduo: ", 
  p_marcados - p_previstos, 
  "\nErro relativo absoluto: ", 
  abs((p_marcados - p_previstos)/p_marcados),
  "\n"
  )
```

Conforme podemos ver na saída da linha de código acima, o número de pontos previsto pelo modelo em função do número de vezes ao taco, para o caso em que `at_bats = 5579`, é igual a `r as.integer(p_previstos)`, ao passo que o número de pontos observados para esse número de vezes ao taco é `r as.integer(p_marcados)`. Vemos, portanto, que o modelo superestima um pouco o valor realmente observado. Vemos também que a diferença relativa entre os dois valores é de cerca de 2%.


# Diagnóstico do Modelo

Para avaliar se um modelo linear é confiável, precisamos verificar (1) a linearidade, (2) resíduos normalmente distribuídos, e (3) variância constante.

**Linearidade**: Você já verificou se a relação entre pontos (`runs`) e vezes ao taco (`at_bats`) é linear utilizando o gráfico de dispersão. Deveríamos também verificar essa condição utilizando um gráfico dos resíduos em função dos valores ajustados.


```{r}
ggplot(data = m1, aes(x = .fitted, y = .resid)) +
  geom_point(col = "red", size = 2) +
  geom_hline(yintercept = 0, linetype = "dashed", size = 1, col = "blue") + 
  labs(
    x = "valores ajustados",
    y = "Resíduos",
    title = "Modelo linear para runs x at_bats",
    subtitle = "Avaliação de viés nos resíduos"
  ) + 
  theme(text = element_text(size = 16))
```


Note que o nosso objeto `m1` também funciona como um conjunto de dados, pois nele estão armazenados os valores ajustados ($\hat{y}$) e os resíduos. Observe tembém que nós utilizamos um código bem elegante aqui: depois de criar o gráfico de dispersão na primeira camada (primeira linha de código), nós adicionamos uma linha tracejada em $y=0$ (para nos ajudar a checar se os resíduos estão distribuiídos em torno de 0), e também nomeamos os eixos de modo a tornar o gráfico mais informativo.


> Há algum padrão aparente no gráfico de resíduos? O que isso indica sobre a linearidade da relação entre pontos (`runs`) e vezes ao taco (`at_bats`)?

Conforme podemos ver no gráfico de resíduos plotado, não há um padrão aparente (viés) na dispersão dos dados. Portanto, os resíduos estão dispostos aleatoriamente em torno de zero, o que é uma suposição incial em modelos de regressão.


**Resíduos aproximadamente normais**: Para verificar essa condição, podemos conferir o histograma dos resíduos:

```{r}
ggplot(data = m1, aes(x = .resid)) +
  geom_histogram(
    aes(y = ..density..), 
    binwidth = 20, 
    col = "black", 
    fill = "orange"
    ) + 
  stat_function(
    fun = dnorm, 
    args = 
      list(mean = mean(m1$residuals), sd = sd(m1$residuals)),
    col = "red", size = 1
  ) + 
  theme(text = element_text(size = 16)) + 
  labs(
    x = "Residuals",
    title = "Distribuição dos resíduos"
  )
```

ou um QxQ-plot (quantis teóricos da normal vs quantis dos resíduos). Nesse caso, esperamos que se os quantis seguirem a mesma distribuição (normal) eles devem estar posicionados sobre uma reta com intercepto na origem e orientação positiva.

```{r}
ggplot(data = m1, aes(sample = .resid)) + 
  geom_qq(col = "red", size = 2) + 
  geom_qq_line(linetype = "dashed", color = "blue", size = 1) +
  labs(
    x = "Quantis teóricos",
    y = "Quantis amostrais",
    title = "Estudo da normalidade dos resíduos",
    subtitle = "q-q plot para os resíduos"
  ) + 
  theme(text = element_text(size = 16))
```

Note que a sintaxe para a construção deste gráfico é um pouco diferente do que você está aconstumado: nós indicamos `sample` para os resíduos aos invés de `x` (pois os dados provém de uma amostra, ou sample em inglês), e indicamos também o método estatístico `geom_qq()`, que significa “quantil-quantil” (QxQ), outro nome bem comum para este tipo de gráfico.

Conforme podemos obsersar no qXq plot e no histograma esboçado, os resíduos estão razoavlemente afastados da normalidade.

**Variância constante**: Com base no gráfico dos resíduos versus valores ajustados, não consigo saber se a variância é de fato constante. Acredito que é preciso fazer uma análise complementar.

# Por sua conta

1. Escolha outra variável tradicional contida no banco de dados `mlb11`, diferente da variável `at_bats`, que você acha que poderia ser um bom preditor da variável `runs`. Crie um gráfico de dispersão das duas variáveis e ajuste um modelo linear. Visualmente, parece haver uma relação linear?


Vamos escolher a variável `hits` (rebatidas) como preditora. Deste modo, temos:


```{r}
ggplot(data = mlb11, aes(x = hits, y = runs)) + 
  geom_point(col = "red", size = 2) + 
  stat_smooth(method = "lm", formula = y ~ x, se = T) + 
  theme(text = element_text(size = 16)) + 
  labs(
    title = "Ajuste para pontos em função da média de rebatidas",
    subtitle = "modelo de regressão linear, ajuste linear"
  )

mlb11 %>%
  summarise(cor(hits, runs))
```


Como podemos ver no resultado acima, existe uma aparente relação linear entre as variáveis `runs` e `hits`, que é corroborada pelo valor de $\rho = 0.8012$.


2. Como essa relação se compara àquela existente entre `runs` e `at_bats`? Utilize os valores $R^2$ do sumário dos dois modelos para compará-los. A variável que você escolheu parece predizer `runs` melhor do que `at_bats`? Como você justificaria sua resposta?


Para responder a essas perguntas, primeiro vamos obter os parâmetros da regressão:


```{r}
m3 = lm(data = mlb11, formula = runs ~ hits)
summary(m3)
```

Conforme podemos concluir a partir dos valores do coeficiente de correlação entre as variáveis `hits`e `runs`, assim como a partir do valor do $R^2$ múltiplo, a relação linear entre as duas variáveis se mostra mais forte do que aquela existente entre `at_bats` e `runs`. De fato, no atual caso em análise, o valor do $R^2$ múltiplo é de aproximadamente 0.64, ao passo que no caso em que usamos a variável `at_bats` como preditora para `runs`, esse valor é de apenas 0.37. Portanto, concluímos que a variável `hits` (número de rebatidas) parece predizer melhor o número de pontos marcados pelo time na temporada do que o número de vezes ao taco (`at_bats`).

3. Agora que você pode resumir a relação linear entre duas variáveis, investigue a relação entre `runs` e cada uma das outras cinco variáveis tradicionalmente utilizadas no beisebol. Qual variável prediz melhor o valor de `runs`? Justifique sua conclusão utilizando métodos gráficos e numéricos já discutidos (para ser conciso, inclua apenas os resultados da melhor variável, não de todas as cinco).


Como já testamos 3 variáveis preditoras até agora (`at_bats`, `home_runs` e `hits`), vamos analisar as outras três e inserir cada resultado numa tabela:


```{r}
m4 = lm(data = mlb11, formula = runs ~ bat_avg)
m5 = lm(data = mlb11, formula = runs ~ strikeouts)
m6 = lm(data = mlb11, formula = runs ~ stolen_bases)
m7 = lm(data = mlb11, formula = runs ~ wins)
m8 = lm(data = mlb11, formula = runs ~ new_onbase)
m9 = lm(data = mlb11, formula = runs ~ new_slug)
m10 = lm(data = mlb11, formula = runs ~ new_obs)
```


```{r}
resultado1 = data.frame(var_predit = c("at_bats", "hits", "home_runs", "bat_avg", "strikeouts", "stolen_bases", "wins"), r_square_mult = c(0.3729, 0.6419, 0.6266, 0.6561, 0.1694, 0.0029, 0.3610), cor_coef = c(0.6106, 0.8012, 0.7916, 0.8010, -0.4115, 0.0540, 0.6008))

  kable(resultado1, col.names = c("Variável Preditora", "R^2-múltiplo", "Coef. de Correlação")) %>% 
  kable_styling(full_width = F, bootstrap_options = c("striped", "hover", "condensed", "responsive"))
```

<br>


De acordo com a tabela apresentada acima, a melhor variável preditora para a variável `runs`, dentre as 7 listadas na tabela, é a variável `bat_avg` (média de rebatidas). Podemos ainda ver como fica a linha de regressão para esse caso:


```{r}
ggplot(data = mlb11, aes(x = bat_avg, y = runs)) +
  geom_point(col = "red", size = 2) + 
  stat_smooth(method = "lm", formula = y ~ x, se = T) + 
  theme(text = element_text(size = 16)) + 
  labs(
    title = "Ajuste para runs como função de bat_avg",
    subtitle = "modelo de regressão linear, ajuste linear"
  )
```


4. Agora examine as três variáveis mais recentes. Essas são as estatísticas utilizadas pelo autor do filme Moneyball para predizer o sucesso de um time. De modo geral, elas são mais ou menos eficazes para predizer os pontos (`runs`) se comparadas às variáveis mais tradicionais? Explique utilizando evidências gráficas e numéricas apropriadas. De todas as dez variáveis que nós analisamos, qual parece ser a melhor preditora da variável runs? Utilizando as informações limitadas (ou não tão limitadas) que você conhece sobre estas estatísticas do beisebol, seu resultado faz sentido?


```{r}
resultado2 = data.frame(var_predit = c("new_onbase", "new_slug", "new_obs"), r_square_mult = c(0.8491, 0.8969, 0.9394), cor_coef = c(0.9215, 0.9470, 0.9669))

  kable(resultado2, col.names = c("Variável Preditora", "R^2-múltiplo", "Coef. de Correlação")) %>% 
  kable_styling(full_width = F, bootstrap_options = c("striped", "hover", "condensed", "responsive"))
```


Conforme podemos ver na tabela acima, as estatísticas usadas no Filme [Moneyball](https://en.wikipedia.org/wiki/Moneyball_(film)) são melhores que todas as outras 7 tradicionalmente utilizadas para prever o número de pontos marcados por um time naquela temporada analisada. Dentre as novas estaísticas introduzidas, a variável `new_obs`é a que tem maior sucesso em predizer o número de pontos marcados por um time, considerando o $R^2$ múltiplo e o coeficiente de correlação entre a variável `runs` e a respectiva variável preditora.

De fato, podemos ver como fica a linha de regressão para esse caso:


```{r}
ggplot(data = mlb11, aes(x = new_obs, y = runs)) + 
  geom_point(col = "red", size = 2) +
  stat_smooth(method = "lm", formula = y ~ x, se = T) +
  theme(text = element_text(size = 16)) +
  labs(
    title = "Ajuste para runs como função de new_obs",
    subtitle = "modelo de regressão linear, ajuste linear"
  )
```



5. Faça uma análise de diagnóstico do modelo de regressão a partir da variável que você escolheu como melhor preditora dos pontos (variável `runs`).


**Linearidade**


```{r}
ggplot(data = m10, aes(x = .fitted, y = .resid)) +
  geom_point(col = "red", size = 2) +
  geom_hline(yintercept = 0, linetype = "dashed", size = 1, col = "blue") + 
  labs(
    x = "valores ajustados",
    y = "Resíduos",
    title = "Modelo linear para runs x new_obs",
    subtitle = "Avaliação de viés nos resíduos"
  ) + 
  theme(text = element_text(size = 16))
```

Como podemos ver no gráfico acima, os resíduos não apresentam qualquer viés aparente.


**Resíduos aproximadamente normais**


```{r}
ggplot(data = m10, aes(x = .resid)) +
  geom_histogram(
    aes(y = ..density..), 
    binwidth = 10, 
    col = "black", 
    fill = "orange"
    ) + 
  stat_function(
    fun = dnorm, 
    args = 
      list(mean = mean(m10$residuals), sd = sd(m10$residuals)),
    col = "red", size = 1
  ) + 
  theme(text = element_text(size = 16)) + 
  labs(
    x = "Residuals",
    title = "Distribuição dos resíduos",
    subtitle = "runs em função de new_obs"
  )
```


```{r}
ggplot(data = m10, aes(sample = .resid)) + 
  geom_qq(col = "red", size = 2) + 
  geom_qq_line(linetype = "dashed", color = "blue", size = 1) +
  labs(
    x = "Quantis teóricos",
    y = "Quantis amostrais",
    title = "Estudo da normalidade dos resíduos",
    subtitle = "q-q plot para os resíduos (runs em função de new_obs)"
  ) + 
  theme(text = element_text(size = 16))
```

Conforme podemos ver no qq-plot mostrado acima, os resíduos amostrais se ajustam razoavelmente bem a uma distribuição normal.




**Variância constante**

Com base no gráfico dos resíduos versus valores ajustados, não consigo saber se a variância é de fato constante. Acredito que é preciso fazer uma análise complementar.