---
title: "Laboratórios de Estatística Básica com R"
author: "Ivandson Praeiro de Sousa"
date: "22/11/2022"
output:
  rmdformats::readthedown
  # html_document:
  # number_sections: no
  #   toc: yes
  #   toc_float: yes
  #   theme: cerulean
  #   df_print: paged
---

```{r setup, include=FALSE}
knitr::opts_chunk$set(echo = TRUE, warning = F, message = F)
```


# Sobre o projeto 


Esse curso é uma adaptação dos laboratórios de estatística disponíveis no livro **OpenIntro Statistics: Labs for R**[^openintrolabs]. Aqui, usamos as principais biliotecas do R para desenvolver aquilo que é proposto nos capítulos (laboratórios) do livro. Em cada caso, usamos também gráficos e tabelas para auxiliar no aprendizado dos conceitos estatísticos  envolvidos.

Todas as análises realizadas nesta página são subsidiadas por bases de dados reais, públicas, disponibilidas pelos autores do livro[^datasets]. Além disso, como bibliografia complementar, utilizamos o livro-texto de Estatística Básica dos autores Bussab & Morettin[^bussab_morettin].


[^openintrolabs]: Os laboratórios de estatística estudados aqui neste relatório se baseiam no e-book **OpenIntro Statistics: Labs for R**, disponíveis nas páginas  [openintro-labs-rguroo](https://openintrostat.github.io/openintro-labs-rguroo/) e [openintro-book](https://nulib.github.io/kuyper-stat202/).

[^datasets]: Todos os datasets utilizados nesse e em outros laboratórios estão disponíveis na página do OpenIntro: [DataSets](https://www.openintro.org/data/).

[^bussab_morettin]: MORETTIN, Pedro Alberto; BUSSAB, Wilton Oliveira. **Estatística básica**. Saraiva Educação SA, 2017.


# Lab01: Introdução ao R e ao Rstudio


O R é um poderoso software estatístico. Com ele, é possível fazer desde cálculos simples envolvendo distribuições de probabilidades e estatística descritiva até o desenvolvimento de modelos de machine learning. 

A linguagem R foi desenvolvida na década de 90 por dois estatísticos Neozelandêses, Ross Ihaka e Robert Gentleman (daí o nome R). O R é um software livre e de código aberto. Atualmente possui uma vasta biblioteca de funções para cálculos estatísticos e possui uma grande comunidade que contribui com o projeto[^wikipedia_R].

As distribuições linux geralmente já contêm o R. Para as demais, o software pode ser baixado através da página do projeto: <https://cran.r-project.org/>.

O Rstudio, por sua vez, é uma IDE (Integrated Development Enviroment) ou Ambiente de Desenvolvimento Integrado. Genericamente falando, uma IDE é um programa que, com sua interface gráfica amigável (mais parecida com os programas voltados ao usuário comum), traz uma série de ferramentas que facilitam o desenvolvimento de aplicações. Algumas dessas ferramentas são compilador e um editor de código-fonte capaz de apontar erros e sugerir a sintáxe correta das funções[^wilipedia_IDE]. 

O Rstudio, a exemplo do R, também é um software gratuito e de código aberto. Porém, diferentemente do R, esta IDE possui também uma versão paga. Para baixar a ferramenta, basta acessar a página oficial: <https://posit.co/download/rstudio-desktop/>.


[^wikipedia_R]: https://pt.wikipedia.org/wiki/R_(linguagem_de_programa%C3%A7%C3%A3o

[^wilipedia_IDE]: https://pt.wikipedia.org/wiki/Ambiente_de_desenvolvimento_integrado


## Conteúdos abordados neste laboratório

* Primeiros passos no R e no Rstudio
* Explorando uma base de dados carregada da nuvem
* fazendo filtros e gráficos com o R


## Carregamento de pacotes

O R é uma linguagem de programação de código aberto, o que significa que os usuários podem contribuir com pacotes que facilitam nossas vidas. Ainda melhor, podemos usá-las gratuitamente. Para este laboratório, e muitos outros futuros, usaremos principalmente os seguintes pacotes do R:

* `dplyr`: para descrição de dados
* `ggplot2`: para visualização de dados
* `kableExtra`: Para deixar as saídas de dados em formato de tabela
* `rmarkdown`: para fazer relatórios como este, usando markdown

Para carregá-los no nosso ambiente de trabalho, digitamos no console:

```{r}
library(ggplot2)
#library(plyr)
library(tidyr)
library(dplyr)
library(DescTools)
library(htmltools)
library(knitr)
library(rmarkdown)
library(combinat)
library(kableExtra) #Para gerar tabelas com um layout agradável
```

## Os dados: Registros de batismos do Dr. Arbuthnot

Aqui, vamos carregar os dados diretamente da itnernet, na página do *OpenIntro Statistics*:

```{r}
source("http://www.openintro.org/stat/data/arbuthnot.R")
```

O conjunto de dados Arbuthnot se refere ao Dr. John Arbuthnot, um médico, escritor e matemático do século 18. Ele se interessou pela razão ente o número de meninos e meninas recém-nascidos, e para isso ele coletou os registros de batismo de crianças nascidas em Londres no período compreendido entre 1629 e 1710. Vamos começar dando uma olhada nos dados, com o auxílio da função `head()`:

```{r}
arbuthnot %>%
  head(10) %>%
  kable() %>%
  kable_styling(
    full_width = F, 
    bootstrap_options = c("striped", "hover", "condensed",
                          "responsive")
    )
```

Podemos ver as dimensões desse banco de dados

```{r}
dim(arbuthnot)
```

Para ver os nomes das variáveis observadas (colunas), fazemos:

```{r}
names(arbuthnot)
```

## Explorando os dados

Nós podemos acessar separadamente os dados de uma única coluna da base de dados da seguinte forma:

```{r}
arbuthnot$boys
```

```{r}
arbuthnot$girls
```

Nesse caso, os dados são impressos em tela como vetores, e não como um banco de dados estruturado.

O R tem algumas funções poderosas para criar gráficos. Podemos criar um gráfico simples do número de meninas batizadas por ano com o comando


```{r}
arbuthnot %>%
  ggplot(aes(x = year, y = girls)) + 
  geom_point(size = 2, col = "red") +
  labs(
    title = "Registros de nascimento do dr. Arbuthnot"
  ) +
  theme(text = element_text(size = 16))
```


Podemos também fazer um gráfico de linhas, ao invés de plotar os pontos dispersos:


```{r}
arbuthnot %>%
  ggplot(aes(x = year, y = girls)) + 
  geom_line(size = 1, col = "red") +
  labs(
    title = "Registros de nascimento do dr. Arbuthnot"
  ) +
  theme(text = element_text(size = 16))
```

## Há alguma tendência aparente no número de meninas batizadas ao longo dos anos? Como você a descreveria? 

Para saber o número total de crianças batizadas em cada ano, fazemos:

```{r}
arbuthnot$boys + arbuthnot$girls
```

Nesse caso, visualizamos um vetor com 82 entradas, cada uma contendo a soma do número de meninos e de meninas batizados no respectivo ano. Nós podemos ainda utilizar este vetor para gerar alguns gráficos, então iremos salvá-lo como uma coluna permanente do nosso banco de dados:

```{r}
arbuthnot = mutate(arbuthnot, total = boys + girls)

arbuthnot %>%
  head(10) %>%
  kable() %>%
  kable_styling(
    full_width = F, 
    bootstrap_options = c("striped", "hover", "condensed",
                          "responsive")
    )
```

Assim, uma nova coluna chamada "total" foi incluída no banco de dados. Podemos criar um gráfico do número total de batismos por ano com o comando:


```{r}
arbuthnot %>%
  ggplot(aes(x = year, y = total)) + 
  geom_line(size = 1, col = "orange") +
  labs(
    title = "Registros de nascimento do dr. Arbuthnot"
  ) +
  theme(text = element_text(size = 16))
```

Podemos também calcular a proporção do número de meninos batizados em relação ao número de meninas batizadas em cada ano:

```{r}
arbuthnot$boys / arbuthnot$girls
```

Podemos também calcular a proporção de meninos batizados ano a ano em relação ao total de crianças batizadas no respectivo ano:

```{r}
arbuthnot$boys / (arbuthnot$boys + arbuthnot$girls)
```

Vamos usar novamente a função `mutate`para incluir uma nova coluna em nosso conjunto de dados para a proporção do número de meninos em relação ao total de recém-nascidos em cada ano:

```{r}
arbuthnot = mutate(arbuthnot, ratio_boys = arbuthnot$boys / arbuthnot$total)

arbuthnot %>%
  head(10) %>%
  kable() %>%
  kable_styling(
    full_width = F, 
    bootstrap_options = c("striped", "hover", "condensed",
                          "responsive")
    )
```

Podemos também fazer um gráfico da proporção de meninos batizados relativo ao total ano a ano:


```{r}
arbuthnot %>%
  ggplot(aes(x = year, y = ratio_boys)) + 
  geom_line(size = 1, col = "skyblue") +
  labs(
    title = "Porporção de meninos batizados"
  ) +
  theme(text = element_text(size = 16))
```

Nesse caso, percebe-se que a proporção de meninos oscila em torno de 50%.

Podemos ainda criar uma variável lógica que indica se o número de meninos nascidos é maior que o número de meninas:

```{r}
arbuthnot = mutate(arbuthnot, more_boys = boys > girls)

arbuthnot %>%
  head(10) %>%
  kable() %>%
  kable_styling(
    full_width = F, 
    bootstrap_options = c("striped", "hover", "condensed",
                          "responsive")
    )
```

## Um novo conjunto de dados: registros atuais de nascimento nos Estados Unidos

Vamos agora trabalhar com um conjunto de dados obtido mais recentemente. Primeiro, carregamos o dataframe:

```{r}
source("http://www.openintro.org/stat/data/present.R")
```

1. Quais anos estão incluídos nesse conjuntos de dados? 

```{r}
names(present)
```

```{r}
present$year
```

Vemos então que os anos incluídos vão de 1940 a 2002.

2. Quais as dimensões da base de dados? 

```{r}
dim(present)
```

3. Quais sãos os nomes das colunas ou variáveis?

```{r}
names(present)
```

4. Como esses dados se comparam aos de Arbuthnot? Eles estão em uma escala similar?


```{r}
present %>%
  ggplot(aes(x = year, y = girls)) + 
  geom_point(size = 2, col = "red") +
  labs(
    title = "Registros de nascimento atuais"
  ) +
  theme(text = element_text(size = 16))
```


```{r}
cat("Intervalo de anos para os dados do dr. Arbuthnot:", 
    c(min(arbuthnot$year), max(arbuthnot$year)),
    "\nIntervalo de anos para os dados atuais:",
    c(min(present$year), max(present$year))
    )
```
Como podemos ver a partir do resultado do gráfico acima, bem como com a saída da função `cat()`, os dados dos conjuntos `arbuthnot` e `present` estão em escalas diferentes. No caso dos dados do dr. Arbuthnot, o número de batismos de menina, por exemplo, está na escala de alguns milhares, ao passo que no conjunto de dados atual, esse número está na escala de milhão. Além disso, o intervalo temporal de coleta dos dois conjuntos de dados são também diferentes.

5. Crie um gráfico que mostre a proporção de meninos em relação às meninas para cada ano do conjunto de dados. O que você vê? A observação de Arbuthnot de que os meninos nascem numa proporção maior do que as meninas se mantém nos EUA?


```{r}
present = mutate(present, ratio_boys_girls = present$boys/present$girls)
```

```{r}
present %>%
  ggplot(aes(x = year, y = ratio_boys_girls)) + 
  geom_line(size = 1, col = "orange") +
  labs(
    title = "Razão entre o número de meninos e de meninas",
    subtitle = "Conjunto de dados atual."
  ) +
  theme(text = element_text(size = 16))
```

Conforme podemos ver na saída do comando abaixo, a observação de Arbuthnot se mantêm nos EUA, embora o gráfico acima nos mostre que a razão entre o número de meninos e de meninas nascidos vem caindo ao longo das décadas, se aproximando de 1.

```{r}
present$meninos > present$meninas
```

Outra maneira de ver se existe algum ano no qual o número de meninos nascidos é menor do que o número de meninas é fazendo um filtro no dataframe:

```{r}
present[present$boys < present$girls, ]
```

Como vemos, a saída é vazia, tendo apenas os nomes das variáveis, sem qualquer observação nas linhas.

6. Em qual ano se verifica o maior número de nascimentos nos EUA? **Dica**: primeiramente calcule o total e salve em uma nova variável. Então, ordene seu banco de dados em ordem decrescente na colula total. Você pode fazer isso interativamente no seu *Data Viewer*, clicando nas flechas próximas aos nomes das variáveis.

Primeiro, vamos acrescentar a coluna "Total" ao nosso dataframe. 

```{r}
present = mutate(present, Total = present$boys + present$girls)
```

Em seguida, vamos aplicar um filtro ao dataframe, assim como fizemos acima, e mostrar todas as colunas do dataframe, porém apenas a linha correspondente ao valor máximo da coluna **Total**:

```{r}
present[present$Total == max(present$Total), ] 
```

Uma maneira mais elegante de fazer esse filtro é por meio da função `subset()`:


```{r}
present%>%
  subset(Total == max(Total))
```

Por outro lado, para responder à mesma pergunta e mostrar apenas as colunas **ano** e **Total**, na linha correspondente ao total máximo, fazemos:


```{r}
present[present$Total == max(present$Total), c('year', 'Total')]
```

Ou, por meio da função `select()`:

```{r}
present%>%
  subset(Total == max(Total), select = c("year", "Total"))
```

Esses dados são provenientes de uma pesquisa realizada pelo Centro de Controle de Doenças (Center For Disease Control) [Link do Artigo](http://www.cdc.gov/nchs/data/nvsr/nvsr53/nvsr53_20.pdf).




# Lab02: Introdução à Análise de Dados


Algumas pessoas definem a Estatística como a ciência que tem por objetivo transformar informação em conhecimento. O primeiro passo no processo é sumarizar e descrever a informação bruta - os dados. Neste laboratório, você obterá novos conhecimentos sobre saúde pública gerando sumários gráficos e numéricos de um conjunto de dados coletados pelo Centro para o Controle e Prevenção de Doenças (Centers for Disease Control and Prevention, CDC). Como esse conjunto de dados é extenso, ao longo do caminho você também aprenderá as habilidades indispensáveis de processamento de dados e organização de subconjuntos.


## Conteúdos abordados neste laboratório

* Histogramas
* Estatísticas descritivas
* Tabelas de contingência
* Aprofundando a biblioteca `dplyr`
* Observando relações entre duas variáveis quantitativas
* Observando relações entre duas variáveis qualitativas
* Observando relações entre uma variável qualitativa e uma quantitativa
* Box plots
* Distribuição normal


## Carregamento e detalhamento dos dados

O Sistema de Monitoramento de Fatores de Risco Comportamental (Behavioral Risk Factor Surveillance System, BRFSS) é uma pesquisa anual realizada por telefone com 350.000 pessoas nos Estados Unidos. Como seu nome implica, o BRFSS foi desenvolvido para identificar fatores de risco na população adulta e relatar tendências emergentes na saúde. Por exemplo, os respondentes são indagados sobre sua dieta e atividades físicas semanais, seu diagnóstico de HIV/AIDS, uso provável de tabaco, e mesmo seu nível de cobertura por planos de saúde. O website do BRFSS <http://www.cdc.gov/brfss> contém uma descrição completa desta pesquisa, incluindo as questões que motivaram o estudo e muitos resultados interessantes derivados dos dados.

Nós focaremos em uma amostra aleatória de 20.000 pessoas do BRFSS conduzida em 2000. Ainda que existam mais de 200 variáveis neste conjunto de dados, nós trabalharemos com um subconjunto menor.

Começamos importando os dados das 20.000 observações para dentro do espaço de trabalho do R. Depois de inicializar o RStudio, entre com o seguinte comando:

```{r}
source("http://www.openintro.org/stat/data/cdc.R")
```

O conjunto de dados `cdc` que aparece em seu espaço de trabalho é uma matriz de dados, onde cada linha representa um caso e cada coluna representa uma `variável`. Lembre-se que o R denomina este formato de dados como banco de dados (data frame), que será um termo utilizado ao longo dos laboratórios.

Para visualizar o nome das variáveis, digite o comando:

```{r}
names(cdc)
```

Ainda, nosso banco de dados tem `r nrow(cdc)` indivíduos entrevistados, sendo `r nrow(cdc[cdc$gender == "f", ])` do gênero feminino.

Cada uma dessas variáveis corresponde a uma questão que foi feita na pesquisa. Por exemplo, para `genhlth`, os respondentes foram indagados sobre sua saúde geral, respondendo good, very good, excellent e fair. A variável `exerany` indica se o respondente se exercitou no último mês (1) ou não (0). Da mesma forma, `hlthplan` indica se o respondente tem alguma forma de cobertura por plano de saúde (1) ou não (0). A variável `smoke100` indica se o respondente fumou pelo menos 100 cigarros ao longo da vida. As variáveis `height`, `weight`, `wtdesire`, `age` e `gender` registram a altura (em polegadas), o peso (em libras), o peso desejado (em libras), a idade (em anos) e o gênero, respectivamente.

Em tese, você poderia verificar toda a base de dados de só uma vez digitando seu nome no console, mas isso pode não ser muito sábio neste caso. Sabemos que `cdc` tem 20.000 linhas, portanto verificar o conjunto de dados inteiro significa inundar sua tela. Uma função bastante útil para dar uma rápida olhada no seu conjunto de dados, ver suas dimensões e os tipos de dados é a função `str`:

```{r}
str(cdc)
```

Note que o R chama as as variáveis categóricas de `factor` e a quantidade de categorias de `levels`. Você também poderá dar pequenas espiadas nos dados utilizando os comandos `head` (que mostra as primeiras linhas de dados). Vamos utilizar também a função `kable()`, do pacote `kableExtra`, a fim de deixar a tabela com um layout agradável:

```{r}
head(cdc) %>%
  kable() %>%
  kable_styling(
    full_width = F, 
    bootstrap_options = c("striped", "hover", "condensed",
                          "responsive")
    )
```

`tail()` (que mostra as últimas linhas de dados):

```{r}
tail(cdc) %>%
  kable() %>%
  kable_styling(
    full_width = F, 
    bootstrap_options = c("striped", "hover", "condensed",
                          "responsive")
    )
```

ou as técnicas de construção de subconjuntos que você aprenderá no decorrer do laboratório.

Por outro lado, se quisermos mostrar o banco de dados na saída do arquivo html como uma tabela estruturada, podemos usar a biblioteca `rmarkdown`:

```{r}
paged_table(cdc)
```

<br>

Podemos também estruturar a tabela de saída por meio da biblioteca `kableExtra`, mudando o nome das colunas da maneira que achar conveniente:

```{r}
kable(head(cdc, 10), col.names = c("Saúde", "Atividade Física", "Plano de Saúde", "Fumou nos últimos 100 dias?", "Altura", "Peso", "Peso desejado", "Idade", "Gênero")) %>% 
  kable_styling(full_width = F, bootstrap_options = c("striped", "hover", "condensed", "responsive"))
```

<br>

## Descrevendo Distribuições

### Histogramas

O questionário do BRFSS é um tesouro enorme de informações. Um primeiro passo útil em qualquer análise é destilar toda essa informação em algumas estatísticas sumárias e gráficos.

Vamos começar olhando alguns histogramas. Nós podemos criar um histograma da idade dos respondentes com o seguinte comando:

```{r}
cdc %>%
  ggplot(aes(x = age)) + 
  geom_histogram(col = "black", fill = "orange") + 
  labs(
    x = "idade",
    y = "contagem",
    title = "Histograma da idade"
  ) +
  theme(text = element_text(size = 18))
```

Esta função diz ao R para plotar a `age` no eixo-x. Além disso, a entrada `geom_histogram` (abreviação para geometric object) diz ao R o tipo de gráfico a ser plotado.

Outro comentário interessante se deve ao fato do R reportar suas análises no idioma inglês. Como você pode notar, no caso do histograma, o eixo-x é descrito de acordo com o nome originário do conjunto de dados, enquanto o eixo-y recebe a descrição *count* (número de observações para o intervalo correspondente). Caso você queira mudar os nomes apresentados nos eixos do gráfico plotado, basta indicar ao R o nome desejado.


Histogramas costumam ser uma boa maneira de enxergar a forma da distribuição de uma variável, mas esta forma pode variar dependendo do número de intervalos escolhido (ou a amplitude de cada intervalo) para representar cada barra do histograma. Você pode definir facilmente a amplitude de cada intervalo ao indicá-lo ao R por meio do argumento `binwidth`:

```{r}
cdc %>%
  ggplot(aes(x = age)) + 
  geom_histogram(col = "black", fill = "orange", binwidth = 1) + 
  labs(
    x = "idade",
    y = "contagem",
    title = "Histograma da idade"
  ) +
  theme(text = element_text(size = 18))

cdc %>%
  ggplot(aes(x = age)) + 
  geom_histogram(col = "black", fill = "orange", binwidth = 20) + 
  labs(
    x = "idade",
    y = "contagem",
    title = "Histograma da idade"
  ) +
  theme(text = element_text(size = 18))
```

É uma boa ideia explicitar em seu código todas as opções ao invés de aceitar as entradas padrões do R. Isso lhe permitirá a construção de gráficos mais informacionais e esteticamente mais agradáveis.

Além disso, podemos adicionar transparência ao gráfico por meio do argumento `alpha`, assim como também podemos escolher o número de classes através do argumento `bins` abaixo:

```{r}
cdc %>%
  ggplot(aes(x = age)) + 
  geom_histogram(col = "black", fill = "orange", alpha = .4, bins = 30) + 
  labs(
    x = "idade",
    y = "contagem",
    title = "Histograma da idade"
  ) +
  theme(text = element_text(size = 18))
```

Existem diversas possibilidades para alterar a estética dos seus gráficos e, para tal, nós o incentivamos a procurar informações à respeito dos comandos do R, assim como do pacote ggplot2. Por fim, é bastante comum que queiramos construir um histograma onde o eixo-y contenha uma medida de altura adequada, de tal modo que a área de cada bloco seja correspondente à frequência relativa do intervalo que representa a base do bloco, ao invés do número de observações. Neste caso, não podemos nos basear no formato do comando qplot, mas o pacote ggplot2 nos oferece alternativas interessantes e podemos obter esse gráfico com o comando abaixo:

```{r}
cdc %>%
  ggplot(aes(x = age)) + 
  geom_histogram(aes(y = ..density..), col = "black", fill = "orange", alpha = .4, bins = 30) + 
  labs(
    x = "idade",
    y = "contagem",
    title = "Histograma da idade"
  ) +
  theme(text = element_text(size = 18))
```

Em todos os casos acima, `aes` indica ao R quais as variáveis correspondentes a cada eixo, `geom_histogram` indica ao R a geometria do histograma (no caso, escolhemos a densidade para o eixo-y) e as demais entradas são bastante similares às que comentamos nos gráficos anteriores. O comando + indica ao R que ao gráfico serão adicionadas novas informações adiante. Poderíamos, inclusive, adicionar uma linha com a densidade estimada ao último gráfico com o comando abaixo:

```{r}
cdc %>%
  ggplot(aes(x = age)) + 
  geom_histogram(aes(y = ..density..), col = "black", fill = "orange", alpha = .4, bins = 30) + 
  geom_density(col = "red", size = 1) +
  labs(
    x = "idade",
    y = "contagem",
    title = "Histograma da idade"
  ) +
  theme(text = element_text(size = 18))
```

### Estatísticas Descritivas

Como um exemplo simples, a função `summary` retorna um sumário numérico: mínimo, primeiro quartil, mediana, média, terceiro quartil e máximo. Para a variável `peso`do nosso conjunto de dados `cdc`, este sumário é dado por:

```{r}
cdc %>%
  select(weight) %>%
  summary()
```

Alternativamente, poderíamos ter a mesma saída acima com o seguinte comando:

```{r}
summary(cdc$weight)
```

> O operador %>% é chamado de operedor de direcionamento. Basicamente, ele pega a saída da linha corrente e a direciona à linha de código seguinte.

Você também pode criar a sua própria lista de estatísticas descritivas escolhendo aquelas que te interessam, assim como as variáveis que deseja visualizar usando a função `summarise`:

```{r}
summarise(
  cdc, 
  media_pe = mean(weight), 
  dp_pe = sd(weight), 
  media_alt = mean(height), 
  dp_alt = sd(height)
  ) %>%
  kable() %>%
  kable_styling(
    full_width = F, 
    bootstrap_options = c("striped", "hover", "condensed",
                          "responsive")
    )
```

ou calcular uma estatística descritiva individualmente com o comando

```{r}
mean(cdc$weight)
median(cdc$height)
```

Note que na função `summarise` nós criamos uma lista de quatro elementos. Os nomes desses elementos são definidos pelo usuário, por exemplo `mean_pe`, `dp_pe`, etc. e você pode alterá-los como quiser (apenas não utilize espaço entre seus nomes). Ao calcular estas estatísticas, o R também exige que você conheça as chamadas das funções. Algumas chamadas úteis para estatísticas descritivas numéricas únicas seguem abaixo com seu significado:

-   `mean` - calcula a média
-   `median` - calcula a mediana
-   `sd` - calcula o desvio padrão amostral
-   `var` - calcula a variância amostral
-   `IQR` - calcula a distância interquantil
-   `range` - calcula o mínimo e o máximo
-   `min` - calcula o mínimo
-   `max` - calcula o máximo

Uma outra funcionalidade bastante útil é você ser capaz de calcular estatísticas descritivas para várias categorias no seu banco de dados. Por exemplo, nós podemos calcular as estatísticas desejadas separadamente para os grupos masculino e feminino usando a função `group_by`:

```{r}
cdc %>%
  group_by(gender) %>%
  summarise(
    media_pe = mean(weight), 
    dp_pe = sd(weight), 
    media_al = mean(height), 
    dp_al = sd(height)
    ) %>%
  kable() %>%
  kable_styling(
    full_width = F, 
    bootstrap_options = c("striped", "hover", "condensed",
                          "responsive")
    )
```

Aqui, primeiramente agrupamos os dados por gênero, e depois calculamos as estatísticas descritivas.

-   Exercício 2: Calcule a mediana e a distância interquantil da variável `peso`, separadamente, para pessoas que se exercitaram ou não no último mês.

```{r}
cdc %>%
  group_by(exerany) %>%
  summarise(
    median_pe = median(weight), 
    dq_peso = IQR(weight)
    ) %>%
  kable() %>%
     kable_styling(
    full_width = F, 
    bootstrap_options = c("striped", "hover", "condensed",
                          "responsive")
    )
```

### Tabelas

Ainda que faça sentido descrever uma variável quantitativa como `peso` em termos destas estatísticas, o que fazer com variáveis qualitativas? Nós podemos considerar a frequência da amostra ou a distribuição relativa de frequência. A função `table` faz isso por você contando o número de vezes que cada tipo de resposta é dada. Por exemplo, para ver o número de pessoas que fumaram 100 cigarros ao longo de sua vida, digite

```{r}
cdc %>%
  select(smoke100) %>%
  table()
```

ou então, verifique a distribuição da frequência relativa digitando

```{r}
cdc %>%
  select(smoke100) %>%
  table()/20000
```

Perceba como o R automaticamente divide todas as entradas na tabela por 20.000 no comando acima. Isso é similar a algo que observamos no último laboratório; quando multiplicamos ou dividimos um vetor por um número, o R aplica essa ação a todas as entradas dos vetores. Como vimos acima, isso também funciona para tabelas. 

A seguir, criamos um gráfico de barras para as entradas na tabela:



```{r}
cdc %>%
  select(smoke100, gender) %>%
  mutate(smoke100 = ifelse(smoke100 == 1, "Sim", "Não")) %>%
  ggplot(aes(x = smoke100, fill = gender)) + 
  geom_bar(position = "dodge", width = 0.5) + 
  labs(
    x = "Fumou pelo menos 100 cigarros?",
    y = "Número de indivíduos",
    title = "Distribuição dos Fumantes por Gênero"
  ) + 
  theme(text = element_text(size = 18))
```


-   Calcule a distribuição da frequência relativa para as variáveis `gender` e `genhlth`. Quantos homens compõem a amostra? Qual proporção da amostra diz estar com saúde excelente?

Para a variável `gender` temos, em relação ao total:

```{r}
cdc %>%
  select(gender) %>%
  table() %>%
  prop.table()
```

Já para a variável `genhlth`, temos:

```{r}
cdc %>%
  select(genhlth) %>%
  table() %>%
  prop.table()
```

O comando `table` pode também ser utilizado para criar tabelas de contingência. Por exemplo, para examinar quais participantes fumaram separadamente por gênero, podemos usar os comandos abaixo.

```{r}
cdc %>%
  select(gender, smoke100) %>%
  table()
```

<br>

a.  Qual percentual de fumantes são homens? Qual percentual de fumantes são mulheres?

Para responder essa pergunta, da forma como dispusemos os dados, precisamos determinar o percentual em relação ao total da coluna:

```{r}
cdc %>%
  select(gender, smoke100) %>%
  table() %>%
  prop.table(margin = 2)
```

Nesse caso, vemos que aproximadamente 53% dos fumantes são homens e aproximadamente 47% são mulheres. Poderíamos também estar interessados em determinar os percentuais em relação ao total geral de indivíduos na amostra:

```{r}
cdc %>%
  select(gender, smoke100) %>%
  table() %>%
  prop.table()
```

Poderíamos fazer o mesmo procedimento apenas com filtros no dataframe, sem usar a função ```table()```. Por exemplo, para determinar o percentual de fumantes que são mulheres, fazemos:

```{r}
nrow( cdc[cdc$smoke100 == 1 & cdc$gender == 'f', ] ) / nrow( cdc[cdc$smoke100 == 1, ] )
```

b.  Dentre os homens, qual o percentual dos que são fumantes? Dentre as mulheres, qual o percentual das que são fumantes?

Para responder a essa pergunta, da forma como dispusemos os dados, precisamos determinar o percentual em relação ao total da linha:

```{r}
cdc %>%
  select(gender, smoke100) %>%
  table() %>%
  prop.table(margin = 1)
```

Nesse caso, vemos que o percentual de homens que são fumantes é aproximandamente 52%, enquanto nas mulheres esse percentual é de aproximadamente 42%.

c.  Qual par de estatísticas é mais útil para determinar se é mais provável um homem ou uma mulher ser fumante? Justifique sua resposta.

Penso que, nesse caso, o melhor par de estatísticas para estimar se é mais provável um homem ou uma mulher ser fumante é aquele calculado no item 1, ou seja, dentre os fumantes, qual o percentual de homens e de mulheres.

-   **Indo um pouco além:** uma outra maneira de olhar para essas tabelas de contingência é olhar para os totais (e não percentuais) em cada linha ou coluna. Isso pode ser feito com o uso da função `margin.table()`, da seguinte forma:

1.  Somando sobre a linha:

```{r}
cdc %>%
  select(gender, smoke100) %>%
  table() %>%
  margin.table(margin = 1)
```

Nesse caso, a saída está nos retornando o número total de mulheres e de homens no conjunto de dados.

2.  Somando sobre a coluna:

```{r}
cdc %>%
  select(gender, smoke100) %>%
  table() %>%
  margin.table(margin = 2)
```


Já aqui, como a soma está sendo feita ao longo da coluna, a saída está nos fornecendo o total de fumantes e de não fumantes.

## Visualizando Relações 

### Entre duas variáveis quantitativas

No último laboratório nós visualizamos a relação entre duas variáveis numéricas usando gráficos de dispersão. Como um rápido lembrete, vamos criar mais um desses gráficos:

```{r}
cdc %>%
  ggplot(aes(x = height, y = weight)) + 
  geom_point(size = 1.5, color = "red") + 
  labs(
    title = "Peso versus altura"
  ) + 
  theme(text = element_text(size = 18))
```

Uma medida importante que nos dá informação de como duas variáveis numéricas estão relacionadas é a correlação. Podemos calcular a correlação entre duas variáveis numéricas por meio do comando `cor`. Abaixo calculamos a correlação entre as variáveis peso e altura:

```{r}
cor(cdc$weight, cdc$height)
```

- Com base no gráfico de dispersão e na medida de correlação, como você explica a relação entre essas variáveis?

Com base no baixo valor da correlação linear entre as duas variáveis ($\rho \approx 0,56$), concluímos que há uma correlação linear fraca entre elas.

### Entre duas variáveis qualitativas

Para criar um gráfico de barras segmentado nós podemos utilizar a seguinte opção.


```{r}
cdc %>%
  select(smoke100, gender) %>%
  mutate(smoke100 = ifelse(smoke100 == 1, "Sim", "Não")) %>%
  ggplot(aes(x = smoke100, fill = gender)) + 
  geom_bar(position = "dodge", width = 0.5) + 
  coord_flip() + 
  labs(
    x = "Fumou pelo menos 100 cigarros?",
    y = "Número de indivíduos",
    title = "Distribuição dos Fumantes por Gênero"
  ) + 
  theme(text = element_text(size = 18))
```


### Entre uma variável quantitativa e uma qualitativa

A finalidade de um boxplot é proporcionar um esboço de uma variável com o propósito de comparar as categorias existentes. Portanto, podemos, por exemplo, comparar as alturas de homens e mulheres com


```{r}
cdc %>%
  ggplot(aes(x = gender, y = height, fill = gender)) + 
  geom_boxplot(width = 0.4) + 
  labs(
    x = "",
    title = "Altura em função do gênero"
  ) +
  theme_void() + 
  theme(text = element_text(size = 20))
```

Há uma nova notação para a geometria aqui. Nós pedimos ao R para plotar os boxplots da altura em relação aos gêneros masculino e feminino que estão descritos no banco de dados.

Vamos considerar uma nova variável que não aparece diretamente neste conjunto de dados: o Índice de Massa Corporal (IMC) (<https://pt.wikipedia.org/wiki/%C3%8Dndice_de_massa_corporal>).

O IMC é uma razão entre peso e altura calculado segundo a fórmula:

$$ IMC = \dfrac{peso}{altura^2} $$ 

Como nossos dados não estão nas unidades métricas (quilogramas e metros) e sim nas unidades imperiais (libras e polegadas) multiplicamos a primeira fórmula por 703 (que é o valor aproximado de conversão das unidades métricas para imperiais), obtendo a fórmula

$$ IMC = \dfrac{peso}{altura^2}*703 $$

Agora, podemos usar a função `mutate` para adicionar uma nova variável, relativa ao IMC, ao conjunto de dados `cdc`:

```{r}
cdc = mutate(cdc, imc = (weight/height^2)*703)
```

Perceba que a primeira linha acima representa uma simples aritmética, mas é aplicada para todos os 20.000 elementos do conjunto de dados `cdc`. Ou seja, para cada um dos 20.000 participantes, pegamos seu peso, dividimos pelo quadrado de sua altura e multiplicamos por 703. O resultado são 20.000 valores de IMC, um para cada respondente. Essa é uma das razões pela qual gostamos do R: ele nos permite realizar cálculos como esse utilizando expressões bem simples.

Agora nós podemos utilizar esta nova variável em nossa análise. Por exemplo, vamos criar uma sequência de boxplots da variável `imc` à partir das categorias da variável `saude`.


```{r}
cdc %>%
  ggplot(aes(x = genhlth, y = imc, fill = genhlth)) + 
  geom_boxplot(size = 0.6) + 
  theme_void() + 
  scale_fill_manual(values = c("green", "skyblue", "orange", "yellow", "red")) + 
  theme(text = element_text(size = 20))
```

-   Essa figura nos mostra que, quanto pior o estado de saúde relatado da pessoa, maior é o seu IMC mediano.

-   Escolha outra variável qualitativa do banco de dados e verifique como ela se relaciona ao IMC. Liste a variável que você escolheu, explique por que você pensou que ela poderia ter alguma relação com o IMC, construa uma sequência de boxplots à partir das categorias da variável e indique o que o gráfico parece sugerir.

```{r}
cdc %>%
  ggplot(aes(x = gender, y = imc, fill = gender)) + 
  geom_boxplot(size = 0.6, width = 0.4) + 
  theme_void() + 
  theme(text = element_text(size = 20))
```


Esperamos que o IMC médio (ou mediano) varie entre os gêneros, por isso escolhemos essa variável para analisar o comportamento dessa medida nos dois grupos disponíveis. Conforme vemos no boxplot acima, os homens possuem um IMC maior. Contudo, as mulheres possuem outliers mais acentuados.

## Subconjuntos

É bastante comum agruparmos em subconjuntos elementos individuais do banco de dados que possuam características específicas. Nós podemos fazer isso facilmente por meio da função `filter` e uma série de operadores lógicos. Os operadores lógicos mais comuns na análise de dados são

-   `==` - significa "igual a"
-   `!=` - significa "diferente de"
-   `>` or `<` - significa "maior que" ou "menor que"
-   `>=` or `<=` - siginifica "maior ou igual que" ou "menor ou igual que"

Usando esses operadores, nós podemos criar um subconjunto do banco de dados `cdc` relativo apenas aos homens e, então, salvar esta filtragem em um novo conjunto de dados chamado `homens`:

```{r}
men = filter(cdc, gender == "m")
```

Aqui nós criamos um novo objeto, chamado `men`. Nós podemos dar uma olhada neste objeto clicando sobre o banco de dados `homens` que aparece em seu ambiente de traballho (Environment), ou podemos usar o comando `head` para dar uma espiada nas suas primeiras linhas:

```{r}
head(men) %>%
  kable() %>%
  kable_styling(
    full_width = F, 
    bootstrap_options = c("striped", "hover", "condensed",
                          "responsive")
    )
```

Este novo conjunto de dados contém as mesmas variáveis de antes, apenas com um número menor de linhas. Nós também poderíamos dizer ao R para manter algumas variáveis específicas usando a função `select` que foi introduzida anteriormente, mas isto não é relevante no momento, uma vez que iremos focar na criação de subconjuntos do banco de dados.


```{r}
men2 = cdc %>%
  subset(gender == "m", select = c(gender, genhlth, age))
```

Você poderá utilizar diversas dessas condições conjuntamente aos condicionadores `&` and `|`. O condicionador `&` corresponde à intersecção. A grosso modo, podemos dizer que `&` é equivalente a `e`. Nos comandos abaixo, agrupamos em um banco de dados os indivíduos que são homens e possuem mais de trinta anos:

```{r}
homens_e_30mais = filter(cdc, gender == "m" & age > 30)
```

Já o condicionador `|` corresponde à união e, podemos dizer, que é equivalente a `ou`. O comando abaixo agrupa os indivíduos do conjunto de dados que são homens ou possuam mais de 30 anos:

```{r}
homens_ou_30mais = filter(cdc, gender == "m" | age > 30)
```

À princípio, você pode usar esses condicionadores na quantidade e da maneira que decidir para formar subconjuntos. Se estes agrupamentos tem interpretações práticas é uma outra questão

-   Crie um novo objeto `menos23_fumante` relativo àqueles que possuem menos de 23 anos e já fumaram 100 cigarros em seu tempo de vida. Escreva o comando que você utilizou para criar este novo objeto e apresente o número de casos que atendem a esse critério.

```{r}
menos23_fumante = filter(cdc, age < 23 & smoke100 == 1)
```

Vemos então que `r nrow(menos23_fumante)` indivíduos do nosso banco de dados atendem à condição de ter menos que 23 anos e já ter fumado pelos menos 100 cigarros ao longo da vida.

## Recapitulando

A esta altura, fizemos uma boa primeira exposição sobre a análise das informações contidas no questionário BRFSS. Nós descobrimos uma associação interessante entre fumo e gênero, e nós podemos comentar algo a respeito da relação entre a avaliação de saúde em geral dada pelas pessoas e seu próprio IMC. Nós também nos apropriamos de ferramentas computacionais essenciais -- estatísticas descritivas, subconjuntos e gráficos -- que nos servirão bem ao longo deste curso.

## Por sua conta

1.  Crie um gráfico de dispersão da variável peso em relação ao peso desejado. Descreva a relação entre essas duas variáveis.


```{r}
cdc %>%
  ggplot(aes(x = wtdesire, y = weight)) + 
  geom_point(size = 1.8, color = "orange") +
  labs(
    title = "Peso desejado versus peso real",
    x = "peso real",
    y = "peso desejado"
  ) +
  theme(text = element_text(size = 18))

cor(cdc$wtdesire, cdc$weight)
```

O gráfico de dispersão mostrado acima mostra uma relação praticamente linear entre as variáveis `weight` e `wtdesire`. Este fato é corroborado pelo coeficiente de correlação linear entre as variáveis, que foi de aproximadamente 0.8.

2.  Vamos considerar uma nova variável: a diferença entre o peso desejado (`wtdesire`) e o peso atual (`weight`). Crie esta nova variável subtraindo as duas colunas na base de dados e atribuindo-as a um novo objeto chamado `pdif`.

```{r}
pdif = cdc$wtdesire - cdc$weight
```

3.  Que tipo de dados estão contidos na variável `pdif`? Se uma observação de pdif é 0, o que isso implica em relação ao peso atual e desejado de uma pessoa? E se o valor de pdif for positivo ou negativo?

```{r}
typeof(pdif)

typeof(cdc$weight)

typeof(cdc$wtdesire)
```

Como podemos ver na saída dos comandos acima, as variáveis `weight` e `wtdesire` são ambas do tipo `integer`, de modo que `pdif`, que é a diferença entre aquelas duas, é também do tipo inteiro. Vemos então que tanto o peso como o peso desejado foram registrados em quilos no nosso banco de dados, sem a parte fracionária.


Vemos ainda que, se `pdif` é zero, a pessoa já acredita que está em seu peso ideal, desejado. Se essa quantidade é positiva, ela acredita que seu peso precisa aumentar e, se é negativa, ela acredita que precisa perder peso.

4.  Descreva a distribuição de `pdif` em termos de sua posição central, forma e variação, incluindo qualquer gráfico que você usar. O que isso nos diz sobre como as pessoas se sentem a respeito do seu peso atual?


```{r}
cdc = mutate(cdc, pdif = wtdesire - weight)
```

```{r}
cdc %>%
  select(pdif) %>%
  summary()
```


```{r}
cdc %>%
  ggplot(aes(x = pdif)) +
  geom_histogram(aes(y = ..density..), 
                 fill = "orange", bins = 50, alpha = 0.8, color = "black") +
  labs(
    x = "P_dif", 
    y = "Densidade", 
    title = "Histograma da diferença entre o peso desejado e o atual"
  ) + 
  theme(text = element_text(size = 18))
```

Com este resumo dos dados da variável `pdif` que fizemos logo acima, percebemos que, em média, os participantes acreditam que estão próximos de seu peso ideal, com cerca de 6 quilos acima. Além disso, a partir do histograma e do boxplot gerados, podemos notar também que a distribuição das diferenças entre os pesos ideal e real dos participantes do estudo é praticamente simétrica. Contudo, podemos notar também que existem mais pessoas acreditando que estão acima do peso ideal do que abaixo dele.


5.  Utilizando estatísticas numéricas e uma sequência de boxplots, determine se homens tendem a ver seu peso diferentemente das mulheres.

```{r}
cdc %>%
  group_by(gender) %>%
  summarize(
    media_pdif = mean(pdif), 
    sd_pdif = sd(pdif), 
    mediana_pdif = median(pdif), 
    dq_pdif = IQR(pdif)
    ) %>%
    kable() %>%
  kable_styling(
    full_width = F, 
    bootstrap_options = c("striped", "hover", "condensed",
                          "responsive")
    )

cdc %>%
  ggplot(aes(x = gender, y = pdif, fill = gender)) +
  geom_boxplot(width = 0.4) + 
  theme_void() + 
  theme(text = element_text(size = 20))
```

Conforme vemos nas estatísticas calculadas acima, bem como nos boxplots, dentre os participantes do estudo, as mulheres tendem a achar que estão mais acima do peso do que os homens pensam sobre eles mesmos.

6.  Agora chegou a hora de usar a criatividade. Encontre a média e o desvio padrão de peso e determine qual a proporção de pesos que estão a um desvio padrão da média. E a dois desvios padrões da média?

Para responder a essas perguntas, basta calcularmos, dentro do nosso dataframe, a proporção de elementos que satisfazem as seguintes condições

$$ |P-\bar{P}| < sd(P)  $$

$$ |P-\bar{P}| < 2*sd(P)  $$

```{r}
nrow(filter(cdc, abs(weight - mean(weight)) < sd(weight)))/nrow(cdc)

nrow(filter(cdc, abs(weight - mean(weight)) < 2*sd(weight)))/nrow(cdc)
```

Como podemos ver, aproximadamente 70% dos valores dos pesos dos entrevistados estão dentro de 1 desvio padrão da média, ao passo que aproxidamente 95% dos valores estão dentro de dois desvios padrões de distância da média. Vemos, portanto, que o peso dos indivíduos entrevistados seguem uma distribuição aproximadamente normal. Isto pode ser corroborado com um histograma para essa variável:


```{r}
cdc %>%
  ggplot(aes(x = weight)) +
  geom_histogram(
    aes(y = ..density..), 
    fill = "blue",
    alpha = 0.5,
    col = "black"
    ) + 
  labs(
    x = "Peso", 
    y = "Densidade",
    title = "Histograma para os pesos dos participantes do estudo"
    ) + 
  theme(text = element_text(size = 18))
```